ACORDAO-COMPLETO-2556517

ACÓRDÃO 7877/2022 ATA 41/2022 - SEGUNDA CÂMARA

VISTOS, relatados e discutidos estes autos que cuidam de tomada de contas especial convertida de processo de fiscalização por meio do qual o TCU considerou ilegal a pensão civil concedida pelo Tribunal Regional do Trabalho da 2ª Região/SP aos netos do Sr. Geraldo Passini, na condição de menores sob guarda.
ACORDAM os Ministros do Tribunal de Contas da União, reunidos em Sessão da Segunda Câmara, diante das razões expostas pelo Relator, em:
9.1. com fundamento nos arts. 1º, inciso I, 16, inciso I, 17 e 23, inciso I, da Lei 8.443/1992 c/c os arts. 1º, inciso I, 207 e 214, inciso I, do Regimento Interno, que sejam julgadas regulares as contas de Francisco Antonio de Oliveira (CPF XXX.737.588-XX) , Rita Kotomi Yuri (CPF XXX.006.238-XX) e Fabrício Nicolau dos Santos Nogueira (CPF XXX.876.059-XX) , dando-lhes quitação plena;
9.2. arquivar o presente processo, sem julgamento do mérito, por ausência de pressupostos para desenvolvimento válido e regular do processo, quanto à responsabilidade da Srª. Renata Guimarães Passini (CPF XXX.686.348-XX) , com fulcro no art. 212 do Regimento Interno do TCU c/c os arts. 6º, inciso II, e 19 da Instrução Normativa TCU nº 71/2012;
9.3. enviar cópia do presente Acórdão ao Tribunal Regional do Trabalho da 2ª Região/SP e aos responsáveis, informando que a presente deliberação, acompanhada do Relatório e do Voto que a fundamenta, está disponível para a consulta no endereço www.tcu.gov.br/acordaos, além de esclarecer que, caso requerido, o TCU poderá fornecer sem custos as correspondentes cópias, de forma impressa;
9.4. arquivar os presentes autos.

Tomada de contas especial convertida de processo de fiscalização por meio do qual o TCU considerou ilegal a pensão civil concedida pelo Tribunal Regional do Trabalho da 2ª Região/SP aos netos do Sr. Geraldo Passini, na condição de menores sob guarda, consoante Acórdão 1.468/2017-TCU-Plenário que teve como Relator o Ministro-Substituto André Luís de Carvalho.

Segunda Câmara

Tribunal Regional do Trabalho da 2ª Região/SP.

3. Interessados/Responsáveis:
3.1. Responsáveis: Fabricio Nicolau dos Santos Nogueira (XXX.876.059-XX); Francisco Antonio de Oliveira (XXX.737.588-XX); Renata Guimaraes Passini (XXX.686.348-XX); Rita Kotomi Yuri (XXX.006.238-XX).

13.1. Ministros presentes: Bruno Dantas (Presidente), Aroldo Cedraz e Antonio Anastasia (Relator).
13.2. Ministro-Substituto convocado: Marcos Bemquerer Costa.

ANTONIO ANASTASIA

Transcrevo a seguir, nos termos do art. 1º, § 3º, inciso I, da Lei nº 8.443/92, a instrução lavrada no âmbito da Secretaria de Controle Externo de Tomada de Contas Especial (peça 64) , cujas conclusões contaram com a anuência do corpo diretivo daquela unidade técnica (peças 65 e 66) .
"INTRODUÇÃO
1. Cuidam os autos de tomada de contas especial convertida de processo de fiscalização por meio do qual o TCU considerou ilegal a pensão civil concedida pelo Tribunal Regional do Trabalho da 2ª Região/SP aos netos do Sr. Geraldo Passini, na condição de menores sob guarda, consoante Acórdão 1468/2017-TCU-Plenário (Relator: Ministro-Substituto André Luís de Carvalho) (peças1-4) .
HISTÓRICO
2.	O processo originário tratou de pensões civis deferidas pelo TRT da 2ª Região/SP, inicialmente apresentado para deliberação da 2ª Câmara, mas, ante o empate na votação, foi determinado o seu envio para apreciação do Plenário, que deliberou, por meio do supracitado decisum, nos termos seguintes (peça 1) :
 (...) ; 
9.2. considerar ilegal o ato de pensão civil instituído por Geraldo Passini (peça 18) , nos termos do art. 260, § 1º, do RITCU, negando-lhe o respectivo registro; 
9.3. determinar que, se ainda não o fez, o Tribunal Regional do Trabalho da 2ª Região suspenda, no prazo de até 15 dias, o eventual e indevido pagamento do benefício pensionado aos interessados já alcançados pela maioridade, informando o TCU sobre a situação dessa medida no prazo de até 30 dias;
9.4. converter o presente processo de fiscalização em tomada de contas especial, por cópia dos presentes autos, nos termos do art. 47 da Lei nº 8.443, 1992, com o intuito de apurar a ocorrência, ou não, de má-fé na concessão da pensão civil em favor de João Henrique Guimarães Passini Nogueira, Paulo Henrique Guimarães Passini Nogueira e Pedro Henrique Guimarães Passini Nogueira, autorizando, desde já, a citação dos gestores do TRT que praticaram o correspondente ato e, ainda, dos genitores desses então menores sob guarda, para apresentarem as suas alegações de defesa em relação às irregularidades detectadas nos autos ou recolherem o débito correspondente aos valores pensionados pagos indevidamente; 
9.5. determinar que a unidade técnica promova a oitiva de João Henrique Guimarães Passini Nogueira, Paulo Henrique Guimarães Passini Nogueira e Pedro Henrique Guimarães Passini Nogueira, para, querendo, apresentarem as suas manifestações em relação às irregularidades detectadas nos autos;
9.6. informar a ilustre Presidência do Tribunal Regional do Trabalho da 2ª Região/SP sobre a conversão do presente feito em processo de tomada de contas especial, nos termos do art. 198, parágrafo único, do Regimento Interno do TCU;
9.7. enviar cópia do presente Acórdão, acompanhado do Relatório e do Voto que o fundamenta, ao Tribunal Regional do Trabalho da 2ª Região, para ciência e eventuais providências, e aos Srs. João Henrique Guimarães Passini Nogueira, Paulo Henrique Guimarães Passini Nogueira e Pedro Henrique Guimarães Passini Nogueira, para ciência, além do envio da aludida cópia aos gestores do TRT e aos genitores dos então menores sob guarda, para facilitar a correspondente manifestação em resposta às citações promovidas em cumprimento ao item 9.4 deste Acórdão; e
9.8. determinar que a unidade técnica promova o apensamento definitivo do presente processo à tomada de contas especial autuada por força do item 9.4 deste Acórdão, sem prejuízo de determinar que a Sefip que promova o devido monitoramento da determinação contida no item 9.3 deste Acórdão. (destaque acrescentado) 
3.		Autuada a tomada de contas especial, esta unidade, com vistas a dar cumprimento às determinações supracitadas, promoveu o seguinte:
a) diligência junto à Secretaria de Gestão de Pessoas do TRT da 2ª Região/SP, solicitando o que se segue: i) cópia integral do processo administrativo relativo à pensão instituída por Geraldo Passini em favor de João Henrique Guimarães Passini Nogueira, Paulo Henrique Guimarães Passini Nogueira e Pedro Henrique Guimarães Passini Nogueira, considerada ilegal pelo Acórdão 1468/2017-TCU-Plenário; e ii) tabela com os valores brutos totais da pensão, com valores pagos mês a mês e as respectivas datas de pagamento, compreendendo todo o período de vigência do benefício (peça 5) ; e
b) oitiva de João Henrique Guimarães Passini Nogueira, Paulo Henrique Guimarães Passini Nogueira e Pedro Henrique Guimarães Passini Nogueira, para que, no prazo de até 15 (quinze) dias, a contar do recebimento daquela comunicação, se pronunciassem, se assim desejassem, quanto às irregularidades identificadas nos autos e descritas no inteiro teor do referido acórdão (peças 6-8) . 
4.	Em atendimento, a unidade jurisdicionada encaminhou os documentos solicitados (peças 12-20) . Já os beneficiários da pensão, apesar de terem sido devidamente notificados pelo Tribunal (peças 9-11) , optaram por não se manifestar nos autos.
5.	Na sequência, esta unidade técnica propôs a citação solidária das pessoas apontadas no item 9.4 do Acórdão 1468/2017-TCU-Plenário, em face do seguinte (peça 25) :
a) Renata Guimarães Passini (CPF XXX.686.348-XX) , pela conduta de solicitar a pensão previdenciária do avô em favor de seus filhos, sob a alegação não comprovada de que dependiam economicamente para o sustento do subsídio do de cujus;
b) Fabrício Nicolau dos Santos Nogueira (CPF XXX.876.059-XX) , pela omissão em agir, mesmo sendo o pai dos menores e ocupando um alto cargo público (juiz do trabalho) , o que lhe permitia ter plena cognição da irregularidade perpetrada;
c) Francisco Antonio de Oliveira (CPF XXX.737.588-XX) , pela conduta de conceder a pensão previdenciária irregular, na qualidade de autoridade máxima do órgão, ao arrepio da pacífica jurisprudência então vigente, e sem ouvir os órgãos de consulta jurídica que tinha à disposição;
d) Rita Kotomi Yuri (CPF 091.006.238- 22) , por ter concluído, quando instada a se manifestar, na qualidade de Diretora do Serviço de Legislação de Pessoal, de forma lacônica e sem qualquer aprofundamento, no sentido de que os menores faziam jus à pensão em tela, em completo descompasso com a jurisprudência então vigente.
6.		O MPTCU, em parecer da lavra do Procurador Marinus Eduardo De Vries Marsico, lembrou que o supracitado decisum já havia autorizado a realização da citação dos ex-gestores do TRT da 2ª Região/SP, assim como considerou necessário fazer ligeiro ajuste na proposta de citação da genitora dos beneficiários da inquinada pensão, uma vez que a irregularidade atribuível a ela "consistiu em prestar informação que sabia não ser verdadeira, qual seja, a de que os menores eram dependentes econômicos do avô, omitindo informações acerca de sua situação financeira e da situação financeira do genitor dos pensionistas, a fim de se beneficiar da pensão previdenciária indevida" (peça 30) .
7.		Por sua vez, o e. Relator, Ministro Raimundo Carreiro, acolheu a proposta do MPTCU e remeteu os autos à Sefip para realização das citações (peça 31) .
8.		Devidamente citados (peças 37-44) , os responsáveis, com exceção da Sra. Renata Guimarães Passini, apresentaram as correspondentes alegações de defesa, acompanhadas de diversos outros elementos (peças 47 e 53-61) .
Alegações de defesa de Francisco Antonio de Oliveira, ex-presidente do TRT da 2ª Região, e de Rita Kotomi Yuri, ex-Diretora do Serviço de Legislação de Pessoal (peça 47) 
9.		Com base no art. 54 da Lei 9.784/1999, alegam os defendentes a decadência do direito de o Tribunal "rever o ato que ensejou a fixação das pensões dos dependentes do magistrado do Trabalho, pois passados cerca de dezoito anos do ato instituidor da pensão, originário do cumprimento da averbação do termo de guarda e responsabilidade concedido pela Justiça do Paraná, (...) ".
10.		Defendem, então, que suas atuações, como gestores, restringiram-se a averbar decisão judicial transitada em julgado que conferiu a guarda dos beneficiários da inquinada pensão ao Sr. Geraldo Passini, ex-juiz do TRT da 2ª Região/SP, e que não tinham nenhum poder para contestar os termos da decisão.
11.		Alegam que a comprovação da dependência econômica não era, à época, exigida pelo Tribunal para beneficiário menor sob guarda (alínea "b" do inciso II do art. 217 da Lei 8.112/1990) , salientando que a própria lei não previa tal exigência, ao contrário do que se observava em outras classes de beneficiários, como os das alíneas "c" e "d" do mencionado inciso II.
12		Em decorrência, não poderia o TCU, por força do art. 2º, inciso XIII, da Lei 9.784/1999, aplicar retroativamente nova interpretação com vistas a responsabilizar os gestores do TRT da 2ª Região/SP, condenando-os a ressarcir o erário federal pelos pagamentos de uma pensão concedida há dezoito anos.
13.		A esse respeito, aduzem que os precedentes que exigiam, à época da concessão, a comprovação de dependência econômica não se referem a beneficiário menor sob guarda, mas à pessoa designada que dependia economicamente do servidor (alínea "d" do inciso II do art. 217 da Lei 8.112/1990) , de modo que a jurisprudência do TCU sobre a necessidade da referida comprovação em relação a menor sob guarda somente se firmou com a prolação do Acórdão 2376/2015-TCU-Plenário (Relator: Ministro Aroldo Cedraz) , ao rever o entendimento expresso no Acórdão 2515/2011-TCU-Plenário (Relator: Ministro Walton Alencar Rodrigues) .
Alegações de defesa de Fabrício Nicolau dos Santos Nogueira, genitor dos então beneficiários da pensão (peça 53) 
14.		O Sr. Fabrício Nicolau dos Santos Nogueira argumenta ter ocorrido a prescrição tanto da pretensão punitiva do TCU quanto do débito apurado nesta tomada de contas especial, tendo em vista, respectivamente, a existência de precedentes judiciais sobre a matéria e o recente julgamento do RE 636.886, por meio do qual o STF fixou tese no sentido de que "é prescritível a pretensão de ressarcimento ao erário fundada em decisão de Tribunal de Contas" (Tema 899) .
15.		Alega que, até ser citado pelo Tribunal nesta tomada de contas especial, não tinha conhecimento nem da guarda judicial dos seus filhos concedida ao Sr. Geraldo Passini, nem da inquinada pensão previdenciária, até porque esse benefício foi requerido junto ao TRT da 2ª Região/SP, em 2002, pela Sra. Renata Guimarães Passini, de quem estava separado judicialmente desde 1998.
16.		Informa que, por ocasião da separação, ficaram estabelecidos a guarda dos filhos em favor da mãe e o pagamento de pensão alimentícia no percentual de 30% da sua renda bruta, tendo essas condições sido mantidas no ato de conversão da separação em divórcio, conforme documentos extraídos dos autos da separação judicial consensual e do divórcio (peça 54, p. 1-5, e peça 55, p. 44-47) .
17.		Esclarece que o desconhecimento da guarda dos seus filhos, concedida ao avô materno e instituidor da pensão previdenciária, decorre de diversas circunstâncias, como a separação judicial havida com a mãe dos beneficiários, a sua dedicação ao trabalho e a residência em cidade distinta da de seus filhos. Confira-se:
 (...) . Os fatos ocorreram há aproximadamente duas décadas. À época, a questão da guarda dos filhos contava com panorama muito diferente do atual. A guarda era invariavelmente materna e o pai lateralizado em relação à educação e ao desenvolvimento dos filhos.
Guarda compartilhada não existia (a Lei n. 13.058 é de 22 de dezembro de 2014) e a guarda unilateral favorecia que o pai ficasse alheio às decisões importantes na vida dos filhos.
Soma-se a tanto: a extrema dedicação do Dr. Fabrício a sua atividade profissional, a distância física e as constantes mudanças impostas pela designação para varas distantes da Capital, a separação havida com os filhos ainda pequenos e a constituição de nova família.
Dr. Fabrício mantém contato com os filhos, mas a relação não é tão estreita como gostaria, razão pela qual jamais teve conhecimento da pensão por morte concedida.
As questões que envolvem a mãe constituem verdadeiro tabu e não são objeto de diálogo, porque os filhos sabem que o Dr. Fabrício, quase sempre, com elas não compactua. Em litígios de direito de família, é comum que informações que possam eventualmente comprometer o outro sejam sonegados.
Basta considerar que todos foram citados em relação a este procedimento e nada se disse em relação ao tema. Sequer uma palavra. Dr. Fabrício ficou surpreso em saber que seus filhos e sua ex-esposa foram cientificados do trâmite do processo administrativo, em 2017, pois tal fato não chegou ao seu conhecimento.
 (...) 
O fato de Dr. Fabrício ser magistrado em nada altera tal panorama. Trata-se de informação que não lhe é disponibilizada em razão do cargo. Além disso, atua no TRT da 9ª Região (Paraná) e o avô materno aposentou-se junto ao TRT da 2ª Região (São Paulo) .
EXAME TÉCNICO
Análise das alegações de defesa dos gestores do TRT da 2ª Região
18.		Cumpre fazer algumas breves considerações sobre a alegação de decadência prevista na Lei 9.784/1999 que, segundo os defendentes, obstaria até mesmo a prolação do Acórdão 1468/2017-TCU-Plenário, que o julgou ilegal a pensão instituída pelo Sr. Geraldo Passini em favor dos seus netos, porquanto o dies a quo do quinquênio decadencial seria data da concessão da pensão (3/6/2002) .
19.		Sabe-se que, até bem pouco tempo, era pacífico o entendimento segundo o qual art. 54 da Lei 9.784/1999 não alcançava a atuação fiscalizadora do TCU quanto aos atos de concessão de aposentadoria, reforma e pensão, uma vez que ostentam a natureza jurídica de atos complexos. Noutras palavras, não se operava a decadência no período entre a emanação do ato administrativo e o julgamento de sua legalidade e registro pela Corte de Contas.
20.		A propósito, tal compreensão levou o Tribunal a editar a Súmula 278, nos termos seguintes:
Os atos de aposentadoria, reforma e pensão têm natureza jurídica de atos complexos, razão pela qual os prazos decadenciais a que se referem o § 2º do art. 260 do Regimento Interno e o art. 54 da Lei nº 9.784/99 começam a fluir a partir do momento em que se aperfeiçoam com a decisão do TCU que os considera legais ou ilegais, respectivamente.
21.		Ocorre que, no dia 19/2/2020, o STF, ao apreciar o Tema 445 da repercussão geral, no julgamento do RE 636.553 (Rel. Ministro Gilmar Mendes) , fixou, por maioria, a tese segundo a qual "em atenção aos princípios da segurança jurídica e da confiança legítima, os Tribunais de Contas estão sujeitos ao prazo de cinco anos para o julgamento da legalidade do ato de concessão inicial de aposentadoria, reforma ou pensão, a contar da chegada do processo à respectiva Corte de Contas".
22.		Ainda que tenha sido fixado novo entendimento sobre a matéria, o referido Acórdão 1468/2017-TCU-Plenário fora prolatado com base na compreensão anterior e com observância às garantias do contraditório e da ampla defesa, não sendo alcançado, por óbvio, pela recente tese fixada pelo STF, que não retroage, em nenhuma hipótese, para atingir deliberações desta Corte de Contas anteriores àquele julgamento. Sendo assim, não há como acolher as alegações de defesa dos responsáveis quanto à incidência da decadência estabelecida no art. 54 da Lei 9.784/1999.
23.		Quanto à alegação de que à época da concessão, em 2002, a jurisprudência do TCU não exigia a comprovação da dependência econômica do menor sob guarda em relação ao instituidor, observa-seque os julgamentos de atos de pensão pela ilegalidade com fundamento na ausência da aludida comprovação, em sua maioria, referiam-se, de fato, ao beneficiário da alínea "d" do inciso II do art. 217 da Lei 8.112/1990 (pessoa designada que viva sob a dependência econômica do servidor, até vinte e um anos, ou, se inválida, enquanto durar a invalidez) .
24.		Especificamente em relação ao beneficiário da alínea "b" do inciso mencionado acima (menor sob guarda até vinte e um anos de idade) , cite-se, ilustrativamente, a Decisão 18/2003-TCU-2ª Câmara (Relator: Ministro Benjamin Zymler) , em que não havia sequer o documento que transferiria a guarda do menor ao instituidor da pensão, ficando consignado no voto condutor da deliberação o seguinte:
Independentemente do fundamento da pensão ser a alínea "b" ou a alínea "d" do inciso II do art. 217 da Lei nº 8.112/90, a dependência econômica é quesito indispensável para a concessão do benefício. Contudo, no caso de menor sob guarda (alínea "b") , esta é presumida. Na outra hipótese, caso não haja ato formal de designação, deve ser comprovada pelo interessado. (destaque acrescentado) 
25.		Com efeito, parece claro que a presunção juris tantum de dependência econômica do beneficiário menor sob guarda em relação ao instituidor dispensava a comprovação de tal dependência mediante a apresentação de outros elementos, além do termo de guarda, mesmo porque esse seria o documento hábil a satisfazer o requisito objetivo previsto na lei, ainda que o TCU pudesse afastar, por meio da obtenção de provas em contrário, a referida presunção de dependência econômica.
26.		Nada obstante, passados alguns anos, o TCU acabou por adotar duas grandes linhas de entendimento sobre o tema, inclusive o posicionamento constante do voto condutor do Acórdão 18/2003-TCU-Segunda Câmara, acima citado, fora utilizado por aquele relator como fundamento para a segunda corrente que se formou nesta Corte de Contas.
27.		A primeira referia-se ao fato de que a concessão de pensão a menor sob guarda careceria, além do documento de guarda, da comprovação de que os genitores do menor não tinham condições financeiras de mantê-lo, isto, é, deveria ser comprovada a dependência econômica do menor em relação ao instituidor, conforme Acórdão 5667/2009-TCU-Primeira Câmara (Relator: Ministro-Substituto Marcos Bemquerer) , 565/2009-TCU-1ª Câmara (Relator: Ministro-Substituto Marcos Bemquerer) , 3.870/2009-TCU-2ª Câmara (Relator: Ministro José Jorge) e 1.740/2009-TCU-2ª Câmara (Relator: Ministro Aroldo Cedraz) .
28.		A outra descartava, como regra, a necessidade em se verificar a condição financeira dos genitores, bastando, para fundamentar a concessão da pensão, o documento de guarda regularmente emitido pelo Poder Judiciário, visto que este goza de presunção juris tantum de veracidade, podendo o referido documento ser questionado caso houvesse algum indício de fraude na concessão em análise, nos termos dos Acórdão 2577/2009-TCU-Plenário (Relator: Ministro José Jorge) , 641/2008-TCU-1ª Câmara (Relator: Ministro-Substituto Marcos Bemquerer) , 3.870/2009-TCU-2ª Câmara (Relator: Ministro José Jorge) , 4.105/2009-TCU-2ª Câmara (Relator: Ministro Raimundo Carreiro) e 1.266/2010-TCU-2ª Câmara (Relator: Ministro Benjamim Zymler) , entre tantos outros.
29.		Como mencionado acima, a respeito dessa segunda linha de entendimento, transcreve-se trecho do voto revisor do Acórdão 4105/2009-TCU-Segunda Câmara, que considerou legais pensões deferidas a menores sob guarda:
Portanto, o entendimento firmado pelo Plenário foi no sentido de que a presunção de dependência econômica do menor sob guarda é relativa, podendo, nas situações concretas, ser afastada pelo Tribunal. 
Seguindo essa linha, entendo que não cabe à Corte exigir que o menor comprove sua dependência econômica em relação ao instituidor e denegar a concessão da pensão caso entenda não serem satisfatórios os elementos trazidos pelo interessado ou seu representante legal. Contudo, diante de robustos indícios de fraude, perpetrada não pelo menor, mas por seus pais ou responsáveis, seria possível ao Tribunal negar registro à pensão. Essa situação ocorre, geralmente, quando não existem outros beneficiários legais da pensão, os genitores possuem plenas condições financeiras para o sustento do menor e retomam sua guarda logo após o falecimento do servidor/inativo.
Sob essa perspectiva, fundada no entendimento firmado pelo Plenário do TCU, passo a examinar os casos concretos constantes do relatório apresentado pelo Ministro Raimundo Carreiro.
Informou a Sefip não constar dos autos comprovação de dependência econômica da menor Samantha Helena Moraes, neta de Antônio Carlos Moraes. Contudo, não há elementos que infirmem a presunção legal de dependência econômica. Por conseguinte e tomando como premissa a presunção relativa de dependência econômica do menor sob guarda, entendo não haver irregularidade na concessão de pensão a essa interessada. (destaques acrescentados) 
30.		Ainda sobre esse ponto, transcreve-se, exemplificativamente, trecho do voto condutor do Acórdão 3870/2009-TCU-Segunda Câmara, também citado pelos defendentes:
2. No tocante à concessão de pensão civil a menor sob guarda, a Sefip e o Ministério Público entendem que, para que seja considerada legal, deve haver a comprovação da indispensável dependência econômica do menor ao instituidor, não bastando, para tanto, a simples tutela ou guarda; como também da total incapacidade dos genitores em prover os meios de subsistência dos menores.
3. Ocorre que a jurisprudência recente da Corte tem sido no sentido de afastar a necessidade de que seja comprovada a dependência econômica do menor sob guarda judicial. Nesse contexto, a pensão civil em favor da bisneta do Sr. Leandro Ferreira do Nascimento, Sabrina Dafne Nascimento Pessoa, deve ser considerada legal, uma vez que foi juntada aos autos cópia de termo de entrega sob guarda e responsabilidade, a despeito da informação de que os pais da menor possuem rendimento mensal para o sustento de sua família (fls.19/20) . (destaque acrescentado) 
31.		Nesse contexto, há que se considerar que apenas com a prolação do Acórdão 2376/2015-TCU-Plenário, ao modificar o entendimento expresso no Acórdão 2515/2011-TCU-Plenário, é que fora dirigida determinação à Sefip, nos termos do seu subitem 9.1, para que fossem verificadas as situações de efetiva dependência econômica dos beneficiários menores sob guarda, tanto que no voto revisor da deliberação constou que "até então, bastava, para fundamentar a concessão da pensão, o documento de guarda regularmente emitido pelo Poder Judiciário, ante a sua presunção, juris tantum, de veracidade".
32.		Com base nessas considerações, e, principalmente, em razão da enorme divergência jurisprudencial no âmbito do Tribunal acerca da matéria durante tão extenso lapso, a conduta dos gestores do TRT da 2ª Região/SP que não colheram, à época, outros elementos probatórios da relação de dependência econômica dos menores frente ao instituidor, não pode ser tida como desidiosa, o que evidencia sua boa-fé na concessão do benefício previdenciário.
33.		Logo, propõe-se que o Tribunal acolha, nesse ponto, as alegações de defesa de Francisco Antonio de Oliveira e de Rita Kotomi Yuri, respectivamente ex-presidente e ex-diretora do Serviço de Legislação de Pessoal do TRT da 2ª Região/SP, de modo que suas contas sejam julgadas regulares, dando-se-lhes quitação plena.
Análise das alegações de defesa do Sr. Fabrício Nicolau dos Santos Nogueira
34.		Inicialmente, quanto à alegada prescrição da pretensão punitiva, saliente-se que esta se subordina ao prazo geral de dez anos constante do art. 205 do Código Civil e é contada a partir da data de ocorrência da irregularidade sancionada, interrompendo-se com o ato que ordenar a citação, a audiência ou a oitiva da parte, nos termos do Acórdão 1441/2016-TCU-Plenário (Redator do voto vencedor: Ministro Walton Alencar Rodrigues) .
35.		E, em se tratando de pagamento irregular de benefício previdenciário de natureza continuada, o termo a quo para a contagem do prazo de prescrição da pretensão punitiva do TCU será a data do último pagamento indevido realizado, em analogia à regra do direto penal referente ao crime permanente, consoante Acórdão 1641/2016-TCU-Plenário (Relator: Ministro Benjamin Zymler) e 70/2017-TCU-Plenário (Relator: Ministro Augusto Nardes) .
36.		No caso dos presentes autos em que o benefício previdenciário concedido, em 2002, pelo TRT da 2ª Região/SP fora extinto apenas em 1º/12/2016, quando o beneficiário mais jovem completou vinte e um anos de idade, conclui-se pela inocorrência de tal prescrição.
37.		No tocante à prescrição da pretensão de ressarcimento ao erário, a partir da tese firmada pelo STF, ao julgar o RE 636.886, segundo a qual "é prescritível a pretensão de ressarcimento ao erário fundada em decisão de Tribunal de Contas", o TCU tem defendido a prescritibilidade apenas na fase judicial do título formado com o julgamento da tomada de contas especial. Exemplificativamente, transcrevem-se trechos do voto condutor do Acórdão 12561/2020-TCU-Segunda Câmara (Relator: Ministro-Substituto Marcos Bemquerer) :
9.O TCU, em recentes deliberações, tem defendido que o entendimento do STF no RE 636.886, a respeito da prescritibilidade da pretensão de ressarcimento ao erário com base em decisão de Tribunal de Contas, alcança tão somente a fase judicial de execução do título extrajudicial, não atingindo os processos de controle externo em trâmite no TCU.
10. Nesse sentido, reproduzo excerto do Acórdão 2018/2020-TCU-Plenário (rel. min. Ana Arraes) , no qual faz referência ao Acórdão 5236/2020-TCU-Primeira Câmara, em que o relator Ministro Benjamin Zymler bem conduziu o leading case que primeiro discutiu o alcance do referido julgado da Corte Suprema:
"12. No tocante ao ressarcimento aos cofres públicos pelo dano ao erário, tanto os agentes da estatal quanto a contratada deverão responder, porquanto não se exauriu a possibilidade de buscar o ressarcimento dos valores correspondentes aos prejuízos impostos à Eletronuclear.
13. Em suas alegações, os responsáveis arguiram que os presentes autos deveriam ser suspensos, em vista da tramitação do Recurso Extraordinário 636.886 - STF, no qual se discute a prescrição do pedido de ressarcimento ao erário baseado em título de tribunal de contas.
14. Em 17/04/2020, em sessão virtual, o Plenário do Supremo Tribunal Federal decidiu, no âmbito do referido recurso, com repercussão geral, fixar a tese de que 'é prescritível a pretensão de ressarcimento ao erário fundada em decisão do Tribunal de Contas'.
15. Diferentemente do defendido pelos alegantes, não é possível considerar prescritos débitos em apuração no Tribunal como decorrência do posicionamento do Supremo. A tese foi firmada ao se examinar, essencialmente, execução de título resultante das decisões do TCU, e não propriamente o processo de controle externo conduzido pelo Tribunal.
16. De toda forma, ainda que haja interpretação divergente da que ora defendo, é certo que a mencionada decisão do STF traz dúvidas acerca de seu alcance. Por essa razão, opto por adotar o posicionamento desta Casa que tem sido recorrente após a decisão da Suprema Corte, a exemplo do Acórdão 5236/2020-TCU-Primeira Câmara, relatado pelo ministro Benjamin Zymler:
'12. Enfatizo que estou aplicando a jurisprudência atual desta Corte de Contas sobre a matéria, consolidada na Súmula 282, para a prescrição do débito apurado e, no que tange à eventual aplicação de sanções, no incidente de uniformização de jurisprudência apreciado pelo Acórdão 1441/2016-TCU-Plenário, que adotou o prazo geral de prescrição indicado no art. 205 do Código Civil. Não desconheço que recentemente o Supremo Tribunal Federal, no âmbito do RE 636.886/AL, fixou o seguinte enunciado para o Tema 899: 'É prescritível a pretensão de ressarcimento ao erário fundada em decisão de Tribunal de Contas'. Não obstante essa respeitável decisão, ainda pairam diversas dúvidas sobre a matéria, pois é possível a conclusão de que a deliberação não tratou da prescrição do processo de controle externo levado a cabo perante o Tribunal de Contas da União, mas sim da prescrição intercorrente ocorrida durante a fase de execução do acórdão condenatório do Tribunal.
13. A decisão do STF versou sobre recurso extraordinário interposto pela União contra acórdão do Tribunal Regional Federal da 5ª Região que negou provimento a embargos de declaração opostos contra acórdão de sua lavra, assim ementado:
 (...) 
15. Com base nessa possível interpretação, a matéria decidida no aludido feito não teria nenhuma repercussão de ordem prática e jurídica na presente tomada de contas especial, cujo título executivo extrajudicial ainda não se formou. Caso a AGU, na execução de eventual decisão condenatória proferida neste feito, deixe de adotar as medidas pertinentes dentro do prazo de cinco anos, aí sim haverá a aplicação da tese emanada no RE 636.886, com o reconhecimento da prescrição intercorrente da ação de ressarcimento ao erário fundada em decisão de Tribunal de Contas (a ação de execução fiscal) , pela hipotética inação da Fazenda Pública.
16. Ainda que se interprete que a decisão do STF seja também aplicável à tramitação do processo de controle externo no âmbito do TCU, exsurgem outras diversas questões fundamentais para que esta Corte de Contas estabeleça novo tratamento acerca da prescrição do débito e da pretensão punitiva, em particular qual seria o dies a quo (data de ocorrência do fato irregular ou data do seu conhecimento pelo TCU) e as hipóteses de interrupção da prescrição.
17. Diante de todas as dúvidas ainda existentes sobre a decisão do STF no âmbito do RE 636.886, opto por aplicar ao caso em exame a jurisprudência do TCU então existente, que se fundamenta no art. 37, § 5º, da Constituição Federal, no que tange ao ressarcimento do prejuízo, e no art. 205 da Lei 10.406/2002 (Código Civil) , no que se refere à pretensão punitiva.'
17. Portanto, entendo que não deve prosperar a alegação de que se operou a prescrição da ação de ressarcimento relativa ao dano ao erário."
11. Anoto que o entendimento inaugurado pelo Acórdão 5236/2020-TCU-Primeira Câmara, também foi adotado em outras deliberações do TCU, como nos seguintes exemplos de Acórdão 1492/2020-TCU-Plenário, rel. min. Aroldo Cedraz; 5.236/2020, 6.084/2020, 6.465/2020, 6.466/2020, e 7.982/2020, rel. min. Benjamin Zymler, todos da 1ª Câmara; e 5.681/2020, 6.350/2020, 8.316/2020, 8.929/2020, 8.940/2020, 8.943/2020, 8.944/2020. 8.945/2020, 8.947/2020, 8.948/20202, rel. min. Augusto Nardes; 6.707/2020 e 6.726/2020, rel. min. subst. Marcos Bemquerer Costa; e 5.690/2020 e 8.021/2020, rel. min. Aroldo Cedraz, esses da 2ª Câmara.
12.No dia 14/08/2020, a Advocacia-Geral da União opôs embargos de declaração à decisão proferida no RE 636.886, objetivando dirimir dúvidas quanto ao seu alcance. Eis, na íntegra, os pedidos da AGU formulados nos embargos de declaração ao RE 636.866:
"Pelo exposto, a União requer o provimento dos presentes embargos de declaração para que (i) sejam sanadas as contradições e obscuridades apontadas, notadamente para correta compreensão de que:
i.1) a execução dos acórdãos do TCU é processada independentemente de inscrição em dívida ativa e pelo rito da execução por quantia certa do Código de Processo Civil, incidindo ainda a Lei 6.822/1980, e não o rito da Lei 6.830/1980 (Lei de Execução Fiscal) ;
i.2) a tese de repercussão geral no acórdão ora embargado abrange apenas a fase executiva da decisão do TCU;
i.3) na hipótese de ser admitida a possibilidade de a tese firmada no tema 899 abranger as fases anteriores à condenação perante a Corte de Contas, o prazo prescricional aplicável está disciplinado no Código Civil (20 anos na vigência do CC/1916 e 10 anos para o CC/2002) , com início da contagem na data da ocorrência do ilícito e interrupção pelo ato que ordenar a citação.
i.4) subsidiariamente, a disciplina do prazo prescricional aplicável é extraída da Lei n. 9.873/1999, que trata também das causas interruptivas que devem incidir (arts. 1º e 2º) .
Pugna, ainda, que, diante da superação da pacífica jurisprudência desse STF, (ii) sejam modulados os efeitos da decisão (art. 927, § 3º, do CPC) , conferindo-lhe eficácia prospectiva, de modo que o novo entendimento passe a valer apenas em relação aos ilícitos geradores de danos ao erário cometidos a partir da publicação do acórdão ora embargado. Subsidiariamente, postula-se a modulação dos efeitos da decisão, a fim de salvaguardar os processos já autuados pelos tribunais de contas que tratem de ressarcimento ao erário."
13.Nesse contexto, entendo que somente após a apreciação do mérito dos embargos de declaração à deliberação adotada no RE 636.886 pelo Supremo Tribunal Federal é que a jurisprudência atual do TCU sobre a matéria de prescrição da pretensão ressarcitória poderá ser revisitada para se amoldar à futura decisão do Pretório Excelso.
 (...) 
38.		Em face das considerações acerca da prescrição da pretensão punitiva do TCU, assim como do débito apurado nos autos, conclui-se que não assiste razão ao defendente quanto à ocorrência das alegadas prescrições.
39.		No tocante ao mérito, com base nas alegações de defesa e nos elementos carreados aos autos, como cópias de peças das ações de separação judicial e de divórcio, declaração da Justiça do Trabalho da 9ª Região/PR acerca das lotações do magistrado, contracheque e declaração sobre valores pagos a título de pensão alimentícia (peças 54-60) , vê-se que não há conduta, comissiva ou omissiva, atribuível ao defendente, apta a atribuir-lhe a responsabilidade pelo dano causado ao erário. Até porque, ao que tudo indica, o responsável não teve, até ser citado pelo TCU, conhecimento da pensão previdenciária requerida por sua ex-cônjuge e genitora dos então beneficiários da inquinada pensão.
40.		Sendo assim, ausente o nexo de causalidade entre eventual conduta do responsável e o dano causado ao erário, opina-se por que o Tribunal acolha, nesse ponto, as alegações de defesa de Fabrício Nicolau dos Santos Nogueira e julgue regulares as respectivas contas, dando-se-lhe quitação plena quanto ao débito quantificado nos autos.
Análise da conduta da Sra. Renata Guimarães Passini
41.		Por sua vez, a Sra. Renata Guimarães Passini, citada em razão de ter prestado "informação que sabia não ser verdadeira, qual seja, a de que os menores eram dependentes econômicos do avô, omitindo informações acerca da sua situação financeira e da situação financeira do genitor dos pensionistas, a fim de se beneficiar da pensão previdenciária indevida", optou por não apresentar defesa.
42.		Sabe-se que, em face do Princípio da Verdade Material, prevalecente nesta Corte de Contas, a revelia não gera o efeito da confissão e, ainda que a defesa dos outros responsáveis aproveite a todos, mesmo o revel, há incomunicabilidade das circunstâncias subjetivas, nos termos do art. 161 do Regimento Interno do TCU, assim expresso:
Art. 161. Havendo mais de um responsável pelo mesmo fato, a defesa apresentada por um deles aproveitará a todos, mesmo ao revel, no que concerne às circunstâncias objetivas, e não aproveitará no tocante aos fundamentos de natureza exclusivamente pessoal.
43.		Nessa esteira, a conduta da Sra. Renata Guimarães Passini, por diferir da dos demais responsáveis arrolados nesta tomada de contas especial, há de ser analisada levando-se em conta a sua condição de genitora dos então pensionistas do avô materno, beneficiária de pensão alimentícia do ex-cônjuge e requerente do benefício previdenciário junto ao TRT da 2ª Região/SP.
44.		A título de clareza, faz-se breve relato dos fatos que antecederam a concessão da inquinada pensão em favor dos filhos da responsável.
45.		Em 11/11/1998, a Sra. Renata Guimarães Passini, filha do instituidor da pensão, e o Sr. Fabrício Nicolau dos Santos Nogueira, juiz trabalhista do TRT da 9ª Região/PR, separaram-se judicialmente, tendo sido estabelecido que "os filhos do casal, enquanto durar a menoridade civil, permanecerão sob a guarda e responsabilidade do cônjuge feminino" (peça 54, p. 2) , e, além disso, fora fixada pensão alimentícia no percentual de 30% da remuneração bruta do ex-cônjuge em favor da Sra. Renata e dos filhos, na proporção de 7,5% para cada um (peça 54, p. 3) . Registre-se que todos esses termos foram mantidos no ato de conversão da separação judicial em divórcio (peça 55, p. 44-47) .
46.		No dia 21/12/2000, o Sr. Geraldo Passini, juiz aposentado do TRT da 2ª Região, obteve junto à 2ª Vara de Família de Curitiba/PR a guarda dos filhos de Fabrício e de Renata, conforme se observa na certidão de guarda (peça 12, p. 7) . Contudo, não consta dos autos os motivos e as circunstâncias para o seu deferimento, tampouco se as informações relacionadas à separação judicial e à fixação da pensão alimentícia em favor da responsável e de seus filhos foram levadas ao conhecimento daquele juízo, porquanto presente nos autos apenas a referida certidão.
47.		Passado menos de um ano e meio, o Sr. Geraldo Passini veio a falecer aos setenta e quatro anos de idade, acometido de doenças que, provavelmente, já estavam presentes muito antes da obtenção da guarda judicial dos seus netos, quais sejam: insuficiência cardíaca, doença pulmonar crônica, diabetes e hérnia inguinal, consoante consignado na certidão de óbito do instituidor (peça 12, p. 3) .
48.		Em seguida, a responsável requereu a pensão previdenciária em favor de seus filhos menores, haja vista a guarda judicial concedida ao avô materno, acompanhada de declaração de que eles não recebiam "nenhum benefício de aposentadoria, subsídios, vencimentos ou proventos previdenciários oriundos de órgão público ou da iniciativa privada, (...) " (peça 12, p. 13) .
49.		Resta evidente, pela cronologia dos fatos, que a responsável pode não ter prestado informações sobre a sua situação financeira, a situação financeira do ex-cônjuge e o recebimento de pensão alimentícia no importe de 30% da remuneração bruta de um juiz trabalhista, o que, certamente, contribuiu para o desvirtuamento do instituto da guarda para obtenção do inquinado benefício previdenciário, revelando tratar-se da denominada "guarda previdenciária", isto é, aquela com a finalidade exclusiva de irradiar efeitos previdenciários.
50.		A propósito, sobre essa questão citem-se trechos do voto revisor do Acórdão 1468/2017-TCU-Plenário, da lavra do e. Ministro-Substituto Weder de Oliveira (peça 2, p. 2-3) :
 (...) 
15. Antes de adentrar a situação específica do caso em exame, cabem breves considerações relativas à guarda judicial e ao entendimento desta Corte em relação à concessão da pensão civil ao menor sob guarda.
16. A guarda é medida específica de proteção pela qual a criança ou o adolescente é, em casos excepcionais, retirado de sua família natural, quando esta não desempenhar a contento sua função básica, e colocado em outra, denominada substituta.
17. Conforme disposto no art. 33 do Estatuto da Criança e do Adolescente (Lei 8.096/1990) , a guarda "obriga a prestação de assistência material, moral e educacional à criança ou adolescente, conferindo a seu detentor o direito de opor-se a terceiros, inclusive aos pais". O § 3º do mencionado artigo estipula, inclusive, que a guarda "confere à criança ou adolescente a condição de dependente, para todos os fins e efeitos de direito, inclusive previdenciários". 
18. Havendo a necessidade de colocação do menor em família substituta, a dependência para todos os fins, inclusive previdenciários, do menor para com a família substituta é consequência e não fundamento do pedido.
19. Destaco, no entanto, que a guarda exclusivamente para fins previdenciários vem sendo repudiada, reiteradamente, pelo Superior Tribunal de Justiça, bem como por tribunais estaduais. Há precedentes do STJ, a exemplo dos citados abaixo, no sentido de que a conveniência de garantir benefício previdenciário ao neto não caracteriza a situação excepcional que justifica, nos termos do ECA (art. 33, § 2º) , o deferimento de guarda aos avós, sobretudo quando os pais têm plena possibilidade de permanecer no exercício de seu pátrio poder:
"AResp 35.110 - RS (2011/0106253-4) 
AGRAVO EM RECURSO ESPECIAL - AÇÃO DE MODIFICAÇÃO DE GUARDA - PEDIDO FORMULADO POR AVÓ - FINALIDADE MERAMENTE PREVIDENCIÁRIA EVIDENCIADA, NA ESPÉCIE - IMPOSSIBILIDADE DE DEFERIMENTO - PRECEDENTES - AGRAVO IMPROVIDO.
 (...) 
Tais as considerações, deve-se considerar que se está diante daquilo que se convencionou chamar de 'guarda previdenciária', é dizer daquela que tem como finalidade tão-somente irradiar efeitos previdenciários. Não se olvide que, de fato, a guarda confere ao menor a condição de dependente para todos os efeitos, até mesmo para fins previdenciários, ex vi do quanto dispõe o artigo 33, § 3º, do Estatuto da Criança e do Adolescente.
Sucede, todavia, que a finalidade meramente "previdenciária" não pode ser o objetivo único da pretendida modificação de guarda. Ao revés, a outorga de direitos previdenciários em razão da colocação do petiz sob a guarda de outrem é apenas uma de suas implicações."
AgRg no Ag 1207108/RJ
AGRAVO REGIMENTAL.  MENOR. PEDIDO DE GUARDA FORMULADO PELO AVÔ. IMPOSSIBILIDADE. FINS PREVIDENCIÁRIOS.
1. Impossibilidade da concessão da guarda da criança ao avô para fins exclusivamente previdenciários.  Precedentes. 2. Agravo regimental a que se nega provimento.
REsp 97.069/MG
CIVIL - DIREITO DE FAMILIA - PEDIDO DE GUARDA DE MENOR POR AVÓ - PAIS VIVOS - EFEITO PREVIDENCIÁRIO - BEM-ESTAR DA CRIANÇA.
I - Não há amparo legal para a concessão de guarda de menor pela avó, para fins previdenciários, por inexistente a situação peculiar de que cuida a lei; bem como o caráter excepcional, eis que fora dos casos de tutela e adoção (art. 33, pars. 2º e 3º, da Lei 8.069/1990) . O gozo da condição de dependente de guardião, para todos os efeitos legais, inclusive previdenciário, é conseqüência do estado de guarda, e não causa que justifique sua concessão. II - recurso não conhecido"
 (...) . (destaque acrescentado) 
51.		Posto isso, os elementos constantes dos autos, somados à ausência de resposta à citação, por meio da qual poderiam ter sido apresentados documentos que detalhassem os motivos e as circunstâncias para o deferimento da guarda judicial dos então beneficiários da pensão ao avô materno, demonstram a culpabilidade e a ausência de boa-fé da responsável em relação à irregularidade causadora do dano ao erário apontado nos autos.
52.		Por derradeiro, configurada a revelia da responsável nos termos do art. 12, § 3º, da Lei 8.443/1992, opina-se pelo seguimento do processo e por que o Tribunal, desde logo, profira julgamento de mérito pela irregularidade das contas, condenando-a ao pagamento do débito no importe de R$ 4.973.111,13, em valores históricos.
CONCLUSÃO
53.	Conforme demonstrado, a dívida apurada nos autos decorre do recebimento ilegal de pensão previdenciária, consoante deliberado no Acórdão 1468/2017-TCU-Plenário, haja vista a ausência de dependência econômica dos então beneficiários, menores sob guarda, em relação ao instituidor, ex-servidor do TRT da 2ª Região/SP e avô deles.
54.	Nos presentes autos, esta unidade técnica propõe o acolhimento das alegações de defesa de Francisco Antonio de Oliveira e de Rita Kotomi Yuri, respectivamente ex-presidente e ex-diretora do Serviço de Legislação de Pessoal do TRT da 2ª Região/SP, assim como de Fabrício Nicolau dos Santos, genitor dos beneficiários da pensão previdenciária, haja vista a demonstração de que suas condutas não causaram o prejuízo ao erário aqui apurado. Com efeito, suas contas podem ser julgadas regulares pelo Tribunal, dando-se-lhes quitação plena.
55.	Nada obstante, os elementos coligidos aos autos demonstram a culpabilidade e a ausência de boa-fé da Sra. Renata Guimarães Passini em relação à irregularidade que resultou no dano ao erário, tendo sido, ainda, configurada a sua revelia, nos termos do art. 12, § 3º, da Lei 8.443/1992. Por esse motivo, propõe-se que suas contas sejam julgadas irregulares, procedendo-se à sua condenação ao pagamento do débito no importe de R$ 4.973.111,13, atualizado monetariamente e acrescido de juros de mora, na forma da legislação em vigor, assim como ao pagamento da multa prevista no art. 57 da Lei 8.443/1992.
INFORMAÇÕES COMPLEMENTARES
56.	Foram acostados aos autos a matriz de responsabilização e o relatório da dívida atualizada até dezembro do corrente ano (peças 62 e 63) .
57.	Embora tenha sido informado na instrução precedente que o valor total da dívida (em valores históricos) era de R$ 4.953.992,19 (peça 25, p. 12) , inferior ao valor indicado, nesta proposta de mérito, de R$ 4.973.111,13, registre-se que tal divergência é apenas na totalização, inexistindo divergências quanto às parcelas que compõe a dívida apresentadas no relatório de débito e nos ofícios citatórios (peças 24 e 37-40) .
PROPOSTA DE ENCAMINHAMENTO
58.		Ante o exposto, submetem-se os autos à consideração superior com proposta para que o Tribunal:
			a) com fundamento nos arts. 1º, inciso I, 16, inciso I, 17 e 23, inciso I, da Lei 8.443/1992 c/c os arts. 1º, inciso I, 207 e 214, inciso I, do Regimento Interno, que sejam julgadas regulares as contas de Francisco Antonio de Oliveira (CPF XXX.737.588-XX) , Rita Kotomi Yuri (CPF XXX.006.238-XX) e Fabrício Nicolau dos Santos Nogueira (CPF XXX.876.059-XX) , dando-se-lhes quitação plena.
			 b) com fundamento nos arts. 1º, inciso I, 16, inciso III, alínea "d", da Lei 8.443/1992 c/c os arts. 19 e 23, inciso III, da mesma Lei, e com arts. 1º, inciso I, 209, inciso IV, 210 e 214, inciso III, do Regimento Interno, julgue irregulares as contas de Renata Guimarães Passini (CPF XXX.686.348-XX) e condene-a ao pagamento das quantias a seguir especificadas, com a fixação do prazo de quinze dias, a contar da notificação, para comprovar, perante o Tribunal (art. 214, inciso III, alínea "a", do Regimento Interno) , o recolhimento da dívida aos cofres do Tesouro Nacional, atualizada monetariamente e acrescida dos juros de mora, calculados a partir das datas discriminadas, até a data do recolhimento, na forma prevista na legislação em vigor, abatendo-se, na oportunidade, valores eventualmente já ressarcidos.
	VALOR ORIGINAL R$
	DATA DA OCORRÊNCIA
	VALOR ORIGINAL R$
	DATA DA OCORRÊNCIA

	16.149,21
	25/01/2002
	24.500,00
	25/08/2009

	16.149,22
	25/02/2002
	68.343,28
	25/09/2009

	16.149,22
	25/03/2002
	26.952,42
	25/10/2009

	18.080,36
	25/04/2002
	87.991,42
	25/11/2009

	7.851,50
	25/05/2002
	25.725,00
	25/12/2009

	19.118,94
	25/01/2003
	38.587,50
	25/01/2010

	19.118,94
	25/02/2003
	26.723,13
	25/02/2010

	19.118,94
	25/03/2003
	26.723,13
	25/03/2010

	19.118,94
	25/04/2003
	26.723,13
	25/04/2010

	19.118,94
	25/05/2003
	26.723,13
	25/05/2010

	19.118,94
	25/06/2003
	238.579,07
	25/06/2010

	19.309,03
	25/07/2003
	26.723,13
	25/07/2010

	19.309,03
	25/08/2003
	26.723,13
	25/08/2010

	19.309,03
	25/09/2003
	26.723,13
	25/09/2010

	19.309,03
	25/10/2003
	35.233,86
	25/10/2010

	38.509,66
	25/11/2003
	62.596,34
	25/11/2010

	137.023,33
	25/12/2003
	35.233,86
	25/12/2010

	31.026,79
	25/01/2004
	40.084,70
	25/01/2011

	31.026,79
	25/02/2004
	26.723,13
	25/02/2011

	31.026,79
	25/03/2004
	26.723,13
	25/03/2011

	31.026,79
	25/04/2004
	24.117,62
	25/04/2011

	31.026,79
	25/05/2004
	24.117,62
	25/05/2011

	31.120,77
	25/06/2004
	24.117,62
	25/06/2011

	31.026,79
	25/07/2004
	24.117,62
	25/07/2011

	31.026,79
	25/08/2004
	24.117,62
	25/08/2011

	31.026,79
	25/09/2004
	24.117,62
	25/09/2011

	31.026,79
	25/10/2004
	24.117,62
	25/10/2011

	31.026,79
	25/11/2004
	48.235,24
	25/11/2011

	31.026,84
	25/12/2004
	24.117,62
	25/12/2011

	19.200,63
	25/01/2005
	36.176,43
	25/01/2012

	19.200,63
	25/02/2005
	24.117,62
	25/02/2012

	19.200,63
	25/03/2005
	24.117,62
	25/03/2012

	19.200,63
	25/04/2005
	24.117,62
	25/04/2012

	19.200,63
	25/05/2005
	24.117,62
	25/05/2012

	19.200,63
	25/06/2005
	24.117,62
	25/06/2012

	19.200,63
	25/07/2005
	24.117,62
	25/07/2012

	21.423,67
	25/08/2005
	24.117,62
	25/08/2012

	19.403,75
	25/09/2005
	24.117,62
	25/09/2012

	19.403,75
	25/10/2005
	24.117,62
	25/10/2012

	38.807,50
	25/11/2005
	48.235,24
	25/11/2012

	19.428,19
	25/12/2005
	24.117,62
	25/12/2012

	22.111,25
	25/01/2006
	24.117,62
	25/01/2013

	22.111,25
	25/02/2006
	24.117,62
	25/02/2013

	22.111,25
	25/03/2006
	27.735,29
	25/03/2013

	22.111,25
	25/04/2006
	25.323,51
	25/04/2013

	22.125,92
	25/05/2006
	37.985,27
	25/05/2013

	22.111,25
	25/06/2006
	25.323,51
	25/06/2013

	22.111,25
	25/07/2006
	25.323,51
	25/07/2013

	22.111,25
	25/08/2006
	25.323,51
	25/08/2013

	22.111,25
	25/09/2006
	25.323,51
	25/09/2013

	22.111,25
	25/10/2006
	25.323,51
	25/10/2013

	44.222,50
	25/11/2006
	50.647,02
	25/11/2013

	22.111,25
	25/12/2006
	25.323,51
	25/12/2013

	22.111,25
	25/01/2007
	26.589,68
	25/01/2014

	22.111,25
	25/02/2007
	26.589,69
	25/02/2014

	22.111,25
	25/03/2007
	26.589,69
	25/03/2014

	22.111,25
	25/04/2007
	26.589,69
	25/04/2014

	22.121,45
	25/05/2007
	39.884,54
	25/05/2014

	33.166,88
	25/06/2007
	26.589,69
	25/06/2014

	22.111,25
	25/07/2007
	26.589,69
	25/07/2014

	22.111,25
	25/08/2007
	26.589,69
	25/08/2014

	22.111,25
	25/09/2007
	26.589,69
	25/09/2014

	22.111,25
	25/10/2007
	27.919,16
	25/01/2015

	44.222,50
	25/11/2007
	33.025,30
	25/02/2015

	22.111,25
	25/12/2007
	30.471,11
	25/03/2015

	22.111,25
	25/01/2008
	30.471,11
	25/04/2015

	22.111,25
	25/02/2008
	45.706,67
	25/05/2015

	22.111,25
	25/03/2008
	30.471,11
	25/06/2015

	22.127,17
	25/04/2008
	30.471,11
	25/07/2015

	22.111,25
	25/05/2008
	30.471,11
	25/08/2015

	33.166,88
	25/06/2008
	30.471,11
	25/09/2015

	29.892,69
	25/07/2008
	30.471,11
	25/10/2015

	22.111,25
	25/08/2008
	60.942,22
	25/11/2015

	22.111,25
	25/09/2008
	30.471,11
	25/12/2015

	22.111,25
	25/10/2008
	30.471,11
	25/01/2016

	44.222,50
	25/11/2008
	30.471,11
	25/03/2016

	57.574,89
	25/12/2008
	30.471,11
	25/04/2016

	22.111,25
	25/01/2009
	30.471,11
	25/05/2016

	22.111,25
	25/02/2009
	30.471,11
	25/06/2016

	22.111,25
	25/03/2009
	30.471,11
	25/07/2016

	24.500,00
	25/04/2009
	30.471,11
	25/08/2016

	36.750,00
	25/05/2009
	30.471,11
	25/09/2016

	24.500,00
	25/06/2009
	30.471,11
	25/10/2016

	24.500,00
	25/07/2009
	30.471,11
	25/11/2016

Valor histórico do débito: R$ 4.973.111,13
Valor atualizado até 4/12/2020: R$ 13.530.691,79 (peça 63) .
		c) aplique à responsável a multa prevista no artigo 57 da Lei 8.443/92 c/c art. 267 do Regimento Interno, fixando-lhe o prazo de 15 (quinze) dias, a contar da notificação, para que comprove, perante o Tribunal, nos termos do artigo 23, inciso III, alínea "a", da citada Lei c/c o artigo 214, inciso III, alínea "a", do Regimento Interno/TCU, o recolhimento da referida quantia aos cofres do Tesouro Nacional, atualizada monetariamente na data do efetivo recolhimento, se for paga após o vencimento, na forma da legislação em vigor;
d) autorize, desde logo, nos termos do art. 26 da Lei 8.443/92 c/c o art. 217 do Regimento Interno/TCU, o pagamento da dívida em até 36 (trinta e seis) parcelas mensais e consecutivas, se solicitado pela responsável, fixando-se o vencimento da primeira parcela em quinze dias, a contar do recebimento das notificações, e o das demais a cada trinta dias, devendo a responsável ser informada da incidência sobre cada parcela dos encargos legais devidos, na forma prevista na legislação em vigor, e que a falta de comprovação do recolhimento de qualquer parcela importará no vencimento antecipado do saldo devedor, nos termos do art. 217, §§ 1º e 2º, do citado regimento interno;
e) autorize, desde logo, nos termos do artigo 28, inciso II, da Lei 8.443/92, a cobrança judicial das dívidas, caso não atendidas as notificações, na forma da legislação em vigor; e
f) remeta cópia da deliberação que vier a ser adotada, acompanhada do relatório e voto que a fundamentarem, ao Procurador-Chefe da Procuradoria da República no Estado do Paraná para adoção das medidas que entender cabíveis, nos termos do art. 16, § 3º, da Lei 8.443/92 c/c art. 209, § 7º, do Regimento Interno do TCU.
MANIFESTAÇÃO DO MINISTÉRIO PÚBLICO JUNTO AO TCU
	O Ministério Público junto ao Tribunal, representado pelo Procurador Marinus Eduardo de Vries Marsico, divergiu da proposta apresentada pela unidade técnica, conforme o Parecer à peça 69, a seguir transcrito.
"Trata-se de Tomada de Contas Especial (TCE) instaurada por determinação contida no Acórdão 1468/2017-TCU-Plenário, prolatado nos autos do TC Processo 014.754/2008-7, de relatoria do Ministro-Substituto André Luís de Carvalho. 
O processo originário (apenso aos autos) tratou de pensões civis deferidas pelo Tribunal Regional do Trabalho da 2ª Região (TRT-2ª Região/SP) . O acórdão referido considerou ilegal a pensão civil instituída pelo Sr. Geraldo Passini, ante a não comprovação de dependência econômica dos menores sob guarda em relação ao instituidor no momento da concessão do benefício, aliada à evidência de que o pai dos menores ocupava cargo público bem remunerado, em condições de prover a subsistência dos filhos. Além disso, o acórdão também determinou a conversão dos autos em tomadas de contas especial, nos termos do art. 47 da Lei 8.443/1992, com o objetivo de apurar a ocorrência ou não de má-fé na conduta dos genitores dos menores que teriam percebido a pensão por um período de cerca de quinze anos, bem como a conduta dos gestores que praticaram o correspondente ato, além da citação dessas pessoas pelas irregularidades detectadas e/ou o recolhimento do débito equivalente aos valores pagos indevidamente. 
No encaminhamento às peças 25-29, a Secretaria de Fiscalização de Pessoal (Sefip) propôs realizar a citação solidária dos responsáveis, referente à concessão da pensão civil a menores sob guarda sem comprovação de dependência econômica, conforme as condutas individualizadas oportunamente discriminadas quanto a cada responsável, para que, no prazo de 15 (quinze) dias, apresentassem alegações de defesa e/ou recolhessem o respectivo débito, na forma da legislação em vigor. Em manifestação à proposta apresentada (peça 30) , este Ministério Público opinou a favor das citações dos responsáveis, sugerindo apenas ajustes na conduta atribuída à Sra. Renata Guimarães Passini (CPF XXX.686.348-XX) , mãe dos pensionistas, no sentido de imputar à ré a conduta de "prestar informação que sabia não ser verdadeira, qual seja, a de que os menores eram dependentes econômicos do avô, bem como a de omitir informações acerca de sua situação financeira, bem como da situação financeira do genitor dos pensionistas, a fim de se beneficiar da pensão previdenciária indevida". Em despacho à peça 31, o E. Relator determinou a citação dos responsáveis, com os ajustes sugeridos pelo Ministério Público. Os responsáveis foram devidamente citados, conforme peças 37-44, e com exceção da Sra. Renata Guimarães Passini, apresentaram as correspondentes alegações de defesa, acompanhadas de diversos outros elementos (peças 47 e 53-61) .
O Sr. Francisco Antonio de Oliveira, ex-presidente do TRT da 2ª Região, e a Sra. Rita Kotomi Yuri, ex-Diretora do Serviço de Legislação de Pessoal, apresentaram manifestação conjunta à peça 47. Os interessados alegaram, nos termos do art. 54, da Lei 9.784/1999, a decadência do direito de anular o ato que ensejou a fixação das pensões dos dependentes do magistrado do Trabalho, em virtude do decurso de cerca de 18 (dezoito) anos do ato instituidor da pensão. Alegaram que, como gestores, se limitaram a averbar o termo de guarda e responsabilidade concedido pela Justiça do Paraná, o qual conferiu a guarda dos beneficiários ao Sr. Geraldo Passini, ex-juiz do TRT da 2ª Região/SP, e instituidor da pensão, de forma que não caberia aos demandados, na qualidade de gestores, contestar os termos da decisão. Alegaram ainda que a comprovação da dependência econômica não era exigida à época para a qualificação da legitimidade do menor sob guarda como dependente para fins previdenciários, nos termos do art. 217, inciso II, da Lei 8.112/1990, na sua redação original. Salientaram que, ao contrário, a norma aplicável expressamente previa a necessidade de comprovação de dependência econômica de outros beneficiários, como a pessoa designada, por exemplo, mas não mencionava tal exigência para o menor sob guarda. Defenderam que, por força do art. 2º, inciso XIII, da Lei 9.784/1999, não poderia a Corte de Contas aplicar retroativamente uma nova interpretação com vistas a responsabilizar os gestores ao ressarcimento do débito de uma pensão concedida há mais de 18 (dezoito) anos.
Já o Sr. Fabrício Nicolau dos Santos Nogueira, pai dos menores beneficiados, argumentou ter havido a prescrição da pretensão punitiva do TCU quanto ao débito apurado na Tomada de Contas Especial, considerando a decisão firmada pelo Supremo Tribunal Federal (STF) nos autos do RE 636.886/RS, em que a Suprema Corte fixou a tese de que "é prescritível a pretensão de ressarcimento ao erário fundada em decisão de Tribunal de Contas" (Tema 899) . Alega que, até ser citado na presente TCE, não tinha conhecimento da guarda judicial dos seus filhos concedida ao Sr. Geraldo Passini, nem da pensão previdenciária deferida. Aduz que estava separado judicialmente desde 1998 e que havia sido acordado o pagamento de pensão alimentícia no percentual de 30% da sua renda bruta, tendo sido mantidas tais condições até a conversão em divórcio consensual. Afirma ainda que residia em cidade distinta da de seus filhos e que, em razão da separação da mãe, da dedicação ao trabalho e da lotação em outra cidade não teria conhecimento das situações relacionadas à guarda das crianças.
	
Em nova manifestação, a Sefip apresentou as considerações que resumimos a seguir:
	a) quanto ao argumento da decadência da revisão do ato concessivo da pensão, aduziu que o ato de pensão civil tem natureza de ato complexo, só se aperfeiçoando com o registro pelo TCU, de forma que não se aplica o prazo decadencial de 5 (cinco) anos do art. 54, da Lei 9.784/1999, à atuação da Corte de Contas. Tal entendimento estava sedimento na jurisprudência e havia sido incorporado no enunciado sumular nº 278 do TCU. Mesmo considerando o julgamento do RE 636.553, em 2020, em que a Suprema Corte fixou o entendimento de que "em atenção aos princípios da segurança jurídica e da confiança legítima, os Tribunais de Contas estão sujeitos ao prazo de cinco anos para o julgamento da legalidade do ato de concessão inicial de aposentadoria, reforma ou pensão, a contar da chegada do processo à respectiva Corte de Contas" - (Tema 445) , a tese da natureza de ato complexo foi mantida, e não se poderia falar em aplicação retroativa do prazo de cinco anos do novel entendimento ao caso em análise, tendo em vista que a pensão impugnada teria sido considerada ilegal pelo TCU, em 2017, pelo Acórdão 1468/2017-TCU-Plenário;
	b) quanto ao argumento de que a comprovação de dependência econômica não era exigível na época, a Sefip reconheceu que havia enorme divergência jurisprudencial no âmbito do próprio do TCU quanto à necessidade de apresentação de outros elementos probatórios da relação de dependência econômica dos menores sob a guarda com os respectivos instituidores da pensão, tendo se formado correntes jurisprudenciais divergentes ao longo dos últimos anos. Lembrou que apenas após a prolação do Acórdão 2376/2015-TCU-Plenário dessa Corte, é que teria sido dirigida determinação à Sefip para que verificasse a efetiva comprovação de dependência econômica dos menores sob guarda, que até então, gozavam de presunção juris tantum dessa dependência; 
	c) Quanto ao argumento da prescrição da pretensão punitiva, a Sefip defendeu que a prescrição se subordina ao prazo de dez anos, nos termos do art. 205 do Código Civil, contados a partir da data de ocorrência da irregularidade sancionada, ocorrendo interrupção com o ato que ordenar a citação, a audiência ou a oitiva da parte, conforme orientação fixada no Acórdão 1441/2016-TCU-Plenário. Indo além, aduziu que o termo a quo para a contagem do prazo prescricional não seria a de cada pagamento em si, mas sim a data do último pagamento indevido realizado, por se tratar de um benefício de trato continuado ou sucessivo, em analogia à regra do direito penal referente ao crime permanente, citando os Acórdão 1641/2016-TCU-Plenário e 70/2017-Plenário. Assim, considerando que o benefício teria sido instituído em janeiro de 2002, e fora extinto somente em dezembro de 2016, quando o último beneficiário completou vinte e um anos de idade, a Sefip concluiu pela inocorrência de qualquer prescrição. Em arremate, a Unidade Técnica lembrou que sobre a tese fixada nos autos do RE 636.886, segundo a qual a Suprema Corte entendeu que ser "prescritível a pretensão de ressarcimento ao erário fundada em decisão de Tribunal de Contas", o TCU tem interpretado que só se aplica tal prescritibilidade à fase judicial do título formado com o julgamento da tomada de contas especial, consoante orientação firmada no Acórdão 12561/2020-TCU-Segunda Câmara, não se aplicando à fase de formação do título;
	d) Quanto à responsabilidade do Sr. Francisco Antonio de Oliveira e da Sra. Rita Kotomi Yuri, então gestores à época da prática do ato, considerando o longo lapso temporal desde a concessão da pensão, bem como toda a divergência jurisprudencial mencionada acerca da necessidade de comprovação da dependência econômica do menor por meio de elementos probatórios adicionais à guarda, a Sefip entendeu que a conduta dos gestores  não poderia ser tida como desidiosa, propondo então que suas contas fossem julgadas regulares;
	e) Quanto à responsabilidade do Sr. Fabrício Nicolau dos Santos Nogueira, pai dos pensionistas beneficiários, a Sefip entendeu que os elementos apresentados (termo de separação judicial e de divórcio, declarações da Justiça do Trabalho sobre as lotações do magistrado, comprovação da pensão alimentícia regularmente paga em benefício dos filhos) foram suficientes para afastar qualquer conduta, comissiva ou omissiva, atribuível ao defendente, apta a ensejar sua responsabilidade pelos danos apurados na presente tomada de contas especial, propondo, igualmente que as contas do interessado fossem julgadas regulares;
	f) Por fim, quanto à responsabilidade da Sra. Renata Guimarães Passini, a Sefip ponderou que, embora a revelia não gere o efeito de confissão, em homenagem ao princípio da verdade material, haveria nos autos elementos suficientes para configurar a ausência de boa-fé e aferir a culpabilidade da interessada quanto ao débito oriundo dos pagamentos irregulares. A Sefip salientou que foi a interessada quem requereu a pensão previdenciária em favor dos filhos, e declarou que eles não recebiam "nenhum benefício de aposentadoria, subsídios, vencimentos ou proventos previdenciários oriundos de órgão público ou da iniciativa privada", omitindo a situação financeira da família, em especial o recebimento de pensão alimentícia do pai dos menores, então juiz do trabalho. Por fim, ressaltou que a jurisprudência pátria tem repelido a concessão da guarda com fins exclusivamente previdenciários, por se tratar de desvirtuamento do instituto, citando diversos julgados do STJ sobre a matéria, e lembrou que o instituidor, o Sr. Geraldo Passini, faleceu em pouco mais de um ano após ser nomeador guardião de seus netos, por motivo de doença cardíaca e pulmonar crônica, o que sugere causa preexistente do óbito, e evidencia o desvirtuamento do instituto da guarda e da pensão previdenciária. Assim, a Sefip propôs julgar irregulares as contas da Sra. Renata Guimarães Passini, condenando-a ao pagamento do débito correspondente aos benefícios pensionais, pagos no período de janeiro de 2002 até novembro de 2016, calculado no valor original de R$ 4.973.111,13 (e valor atualizado de R$ 13.530.691,79) , além da aplicação da multa prevista no art. 57 da Lei 8.443/1992.
***
Os autos versam sobre uma variedade de matérias com alto teor de complexidade, que prescindem de análise pormenorizada. Em resumo, é necessário verificar a legitimidade da pensão a menor sob guarda instituída em favor dos menores interessados, ponderando se há conduta culposa atribuível a algum dos responsáveis (gestores e/ou genitores) , a fim de justificar a responsabilização por eventual débito quantificado, bem como a aplicação de multa, nos termos propostos pela Sefip. Há de ser abordada também a complexa temática relacionada às ações de ressarcimento de débitos oriundos de pagamentos de pessoal, bem como a relacionada à prescritibilidade das respectivas ações. Por fim, há uma questão de ordem que reputamos importante abordar inicialmente, pois tem potencial de tornar inócua toda a discussão nos presentes autos, que é a matéria relacionada à possível aplicação retroativa da tese fixada no RE 636.553/RS, implicando a decadência do direito do TCU de analisar a legalidade da pensão, nos autos do TC Processo 014.754/2008-7, e/ou os efeitos decorrentes dessa análise. 
Dos Limites da aplicação da tese fixada no RE 636.553/RS
Em 19/2/2020, o Pretório Excelso, ao julgar o Recurso Extraordinário 636.553/RS, apreciando o Tema 445 da repercussão geral, fixou a tese de que "em atenção aos princípios da segurança jurídica e da confiança legítima, os Tribunais de Contas estão sujeitos ao prazo de 5 (cinco) anos para o julgamento da legalidade do ato de concessão inicial de aposentadoria, reforma ou pensão, a contar da chegada do processo à respectiva Corte de Contas". Na ocasião, o Relator, E. Ministro Gilmar Mendes, fundamentou a adoção do prazo de cinco anos por analogia ao prazo previsto no Decreto 20.910/1932, tendo mencionado, ainda, ser esse lapso temporal equivalente ao previsto nas Leis 9.873/1999 e 9.784/1999. Assim, estabeleceu o prazo de cinco anos para que o Tribunal de Contas apreciasse o ato, autorizando ou negando o respectivo registro. 
A questão que não foi completamente esclarecida é qual os limites do alcance da novel tese fixada pela Suprema Corte e como esta poderia afetar os atos em andamento no âmbito do TCU. A Unidade Técnica se limitou a propugnar pela inaplicabilidade do referido entendimento ao caso em análise, sob o fundamento da irretroatividade, considerando a anterioridade do ato de pensão, que teria sido julgado em 2017, no processo originário. Entretanto, é importante esclarecer que a União opôs embargos ao referido julgado, pleiteando a concessão de efeitos apenas prospectivos à decisão, com a sua aplicação somente aos atos que ingressassem no TCU a partir da publicação do acórdão embargado, com a finalidade de garantir prazo razoável para que a Corte de Contas se adaptasse ao entendimento. A Suprema Corte, porém, entendeu que não havia efeitos a modular e optou justamente pela aplicação retroativa da tese, pois "a aplicação imediata do julgado, com efeito ex tunc", se apresentava mais coerente com "a necessidade de preservação do interesse social e da segurança jurídica". 
O termo "efeitos retroativos" ou "ex tunc", por sua vez, também não é conclusivo, pois há diferentes níveis de retroatividade. Em matéria legal, por exemplo, a retroatividade máxima é aquela capaz de atingir fatos já consolidados sob a égide de legislação pretérita. A retroatividade média é capaz de atingir fatos passados, mas ainda pendentes de cumprimento. Por fim, a retroatividade mínima atinge apenas efeitos futuros de fatos ocorridos no passado. Nesse sentido, o art. 5º, inciso XXXVI, da CF/88, estabelece que a lei não prejudicará o direito adquirido, o ato jurídico perfeito e a coisa julgada. O bem jurídico que se pretende tutelar com essas diretrizes é a segurança jurídica, a estabilidade e certa previsibilidade nas relações sociais, bem como a proteção à confiança. Trata-se de um dos valores mais caros ao estado Democrático de Direito, pois consiste na proteção da medida de confiança que o cidadão deposita no Estado. Por isso, essa ideia geral de vedar a aplicação retroativa de lei se estende à norma de efeitos concretos produzida por sentença judicial, e até mesmo ao ato administrativo. 
Existe, portanto, uma expectativa legítima de que as decisões judiciais, em especial os precedentes uniformizadores de jurisprudência e de efeitos vinculantes, não tenham aplicação retroativa a fatos já consolidados e perfeitamente regulados sob a égide de entendimento jurisprudencial diverso, em respeito ao princípio da boa-fé. 
Esse valor está amplamente difundido pelo ordenamento jurídico-constitucional, seja no art. 5º da CF/88, seja no art. 2º, inciso XIII, da Lei 9.784/1999, que veda a aplicação retroativa de nova interpretação, seja no art. 23 da LINDB (Decreto-Lei 4.657/1942) , que prevê que a decisão administrativa ou judicial que fixe nova interpretação ou orientação estabeleça regime de transição, seja ainda no art. 927, §3º, do NCPC (Lei 13.105/2015) , que prevê a necessidade de modulação dos efeitos na hipótese de mudança jurisprudencial, a fim de preservar o interesse social e a segurança jurídica, entre outros.
Ocorre que, nos autos do RE 636.553/RS, em sede de embargos, a Corte Suprema expressamente negou a modulação dos efeitos, defendendo a aplicação retroativa da nova tese. A Corte justificou que a modulação dos efeitos, prevista no art. 927, §3º, se presta precisamente a preservar a segurança jurídica e a confiança legítima, e entendeu que tais princípios seriam melhor protegidos com a aplicação retroativa do julgado, sem a modulação pretendida pela embargante, pois a ideia era afastar de pronto eventuais abusos na demora do exercício da competência constitucional definida no art. 71, inciso III, da CF/88. 
Em resumo, ponderando os valores da segurança jurídica e da proteção da confiança legítima com a aplicação retroativa do julgado nos autos do RE 636.553/RS, conforme orientação da Corte Suprema, entendemos que não é possível presumir a atribuição de retroatividade máxima ao julgado, de modo a alcançar situações já consolidadas e definitivamente assentadas no plano administrativo. Porém, por todos os fundamentos lançados na decisão que rejeitou os embargos opostos pela União, é possível entender que a intenção do julgador era a de alcançar qualquer situação em andamento, considerando como definitivamente registrados todos os atos que já contavam com mais de cincos anos de chegada ao TCU no momento da publicação da decisão. A finalidade dessa medida seria encerrar definitivamente as discussões a respeito da segurança jurídica frente à atuação do TCU, de modo que a Corte de Contas passasse a partir de então a se ocupar apenas dos atos de pessoal "recentes", ou seja, aqueles com ingresso há no máximo cinco anos na Corte. Tal medida preserva a segurança jurídica e o interesse social, ao mesmo tempo que permite o direcionamento dos recursos do TCU à análise das irregularidades ainda passíveis de correção, ou seja, que ainda não se estabilizaram pelo decurso do tempo. Essa perspectiva reforça a ideia de que os atos já julgados, com os efeitos definitivamente assentados, não seriam alcançados pela nova tese, sob pena de paralisar a atuação da Corte de Contas com a revisões de decisões pretéritas.
Pois bem, no caso em análise, a pensão instituída pelo Sr. Geraldo Passini, em favor de seus três netos, então menores sob guarda, foi julgada ilegal nos autos do TC Processo 014.754/2008-7, pelo Acórdão 1468/2017-TCU-Plenário, na data de 12/7/2017, cerca de aproximadamente três anos antes da publicação da tese fixada no RE 636.553/RS, de modo que a situação da ilegalidade da referida pensão já estava definitivamente assentada, não sendo alcançada, segundo pensamos, pela mudança de entendimento jurisprudencial. 
Porém, o que se analisa nos presente autos são efeitos ainda decorrentes da referida pensão, e daquele julgamento originário. Como se percebe da leitura do citado acórdão, o item 9.4 determinou que aquele processo originário de pensão fosse convertido em Tomada de Contas Especial, a fim de verificar a ocorrência de má-fé na concessão e na percepção do benefício pensional, bem como autorizou de pronto a citação dos responsáveis para que recolhessem os valores correspondentes ao débito apurado ou prestassem os esclarecimentos correspondentes.
Nesse ponto, é preciso esclarecer que a instauração de tomada de contas a fim de apurar a eventual responsabilidade de gestores pela ordenação de despesas não se confunde com a apuração da existência de má-fé dos beneficiários no requerimento e na percepção de benefícios pensionais. Não se discute a autonomia do processo de TCE instaurado para apurar eventual desídia dos gestores no deferimento de benefícios e vantagens pecuniárias. Tal ação não tem relação direta com a apreciação de atos de pessoal para fins de registro, mas decorre da competência genérica fiscalizatória do TCU, prevista no art. 71, incisos II e VII, da CF/88, bem como da competência punitiva, prevista no art. 71, inciso VII, do texto constitucional. 
Entretanto, os beneficiários de um plano de previdência do regime próprio dos servidores públicos não atuam na qualidade de gestores, mas estão submetidos ao mesmo relacionamento, de natureza administrativa-previdenciária, que o instituidor tinha com a Administração. 
Normalmente, a necessidade de ressarcimento de valores indevidamente recebidos pelos interessados é avaliada no processo originário de atos de pessoal. Nada obsta a opção pela conversão em tomada de contas especial, a fim de apurar responsabilidades que poderiam ter os gestores e os responsáveis pelos beneficiários. 
Porém, entendemos que há de ser observado o prazo decadencial fixado no RE 636.553/RS, sob pena de esse desmembramento do processo originário causar o elastecimento artificial do prazo máximo fixado pela Suprema Corte para que o TCU exerça sua competência de análise da legalidade dos atos de pessoal.
No caso em tela, a pensão foi deferida nos idos de 2002, há cerca de duas décadas, e seu pagamento perdurou até 2016. Apenas em 2017 o TCU entendeu pela ilegalidade da concessão, e, uma vez que a pensão já havia esgotado seu pagamento, determinou a conversão do processo em tomada de contas especial, a fim de apurar possível débito e pretender o ressarcimento dos valores indevidamente pagos. 
Ocorre que somente é possível discutir eventual devolução se provada alguma irregularidade na concessão desse benefício. Assim, a ação de ressarcimento, seja instrumentalizada no próprio processo de atos de pensão, seja operada por meio de tomada de contas especial, é efeito decorrente da negativa de registro da pensão pelo TCU. Trata-se, pois, ao nosso ver, de efeito pendente do julgado que considerou a pensão ilegal e negou o seu registro. Admitir o contrário importaria na conclusão de que o TCU teria apenas cinco anos para negar registro ao ato, acusando alguma irregularidade, mas não se submeteria a nenhum prazo para aplicar penalidade ou determinar ressarcimentos decorrentes dessa negativa de registro, afetando igualmente, segundo pensamos, a segurança jurídica e o interesse social. 
Dessa forma, entendemos que não há como prosseguir na análise desse feito (ressarcimento dos valores pensionais) sem macular o espírito da tese fixada pela Suprema Corte nos autos do indigitado RE 636.553/RS, que teve precisamente o objetivo de evitar abusos na demora da análise dos atos de pessoal, pelo que, com fulcro nessas considerações, propomos desde logo o arquivamento dos presentes autos.
Da pensão previdenciária a menor sob guarda e possível má-fé da requerente
Caso esse Colegiado não acolha nossa proposta de arquivamento, cabe tecer considerações sobre o mérito do caso, iniciando pelo instituto da pensão a menor sob guarda. 
A guarda, nos moldes atuais, é instituto relativamente novo no direito civil brasileiro, motivo pelo qual não havia sido previsto o menor sob a guarda como beneficiário para fins de plano de previdência nos estatutos mais antigos. Apenas com a promulgação da Constituição de 1988, o legislador se preocupou a albergar a situação do menor sob a guarda, em razão da larga proteção conferida à entidade familiar, nos termos do art. 226, da CF/88, bem como da proteção prioritária à criança e ao adolescente, estabelecida pelo art. 227 do mencionado texto constitucional. 
Assim, o menor sob guarda passou a figurar expressamente como beneficiário da pensão instituída pelo servidor público federal, nos termos do art. 217, inciso II, alínea 'b', da redação original da Lei 8.112/1990. Da mesma forma, o §2º do art. 16 da Lei 8.213/1991, que dispôs sobre o Plano de Benefícios da Previdência Social, equiparou o menor sob a guarda judicial ao filho, para fins de dependente do segurado no plano de benefícios.
Em outra frente, a Lei 8.069/1990, que instituiu o Estatuto da Criança e do Adolescente, tratou de regular o regime jurídico aplicável ao instituto da guarda, estabelecendo o comando de que a guarda confere à criança ou ao adolescente a condição de dependente para todos os fins e direitos, inclusive previdenciários, conforme disposição do art. 33, §3º. 
Todo o arcabouço normativo parecia então deixar clara a intenção de atribuir ao menor sob a guarda a presunção juris tantum de dependência econômica em relação ao guardião, inclusive para fins de pensão previdenciária. Por esse motivo, não havia qualquer disposição, nem na Lei 8.112/1990 e nem na Lei 8.213/1991, a respeito de necessidade de comprovação econômica do menor em relação ao instituidor como condição para o deferimento do benefício.  
Entretanto, com o intuito de prevenir fraudes, combatendo a denominada "guarda para fins exclusivamente previdenciários", o que consistiria em desvirtuamento do instituto, e de evitar assim a transmutação de pensão previdenciária em espécie de "herança", o TCU passou a entender pela necessidade de exigir, mediante documentos adicionais ao título judicial de guarda, a comprovação da dependência econômica do menor em relação ao instituidor. 
Passaram a ser solicitados, então, documentos adicionais que comprovassem a incapacidade econômica dos pais de prover o sustento do menor, a comprovação de que o menor vivia de fato no mesmo endereço do instituidor da pensão e tinha suas despesas por ele custeadas, entre outros. 
Ocorre que nem mesmo no âmbito do TCU havia consenso sobre a legitimidade da Administração em cobrar esses documentos adicionais e muito menos de exigi-los do menor como condição prévia ao deferimento da pensão. 
Conforme histórico apresentado pela Unidade Técnica, formaram-se então correntes jurisprudenciais com entendimentos diversos no âmbito do TCU, uma no sentido de necessidade de comprovação de dependência econômica do menor em ralação ao instituidor (Acórdãos 5.667/2009-1ªC, 565/2009-1ªC, 3.870/2009-2ªC e 1.740/2009-2ªC) , outra dispensando tal comprovação em razão da presunção juris tantum de dependência (Acórdão 2577/2009-TCU-Plenário, 641/2008-1ªC, 1.266/2010-2ªC, entre outros) . 
A jurisprudência do TCU permaneceu oscilante até os idos de 2011, quando, por meio do Acórdão 2515/2011-TCU-Plenário da Corte firmou o entendimento de que a pensão ao menor sob guarda havia sido simplesmente derrogada do regime jurídico do servidor público federal, tornando irrelevante a discussão relacionada à dependência econômica. 
O fundamento era que, tendo a Lei 9.717/1998, que dispôs sobre normas gerais para a organização e funcionamento dos regimes próprios de previdência, estabelecido em seu art. 5º a vedação à instituição, pelos regimes próprios, de benefícios distintos dos previstos no regime geral de previdência, e considerando que a Lei 9.528/1997 (conversão da Medida Provisória 1.596) extirpou o menor sob guarda da condição de dependente nos benefícios do regime geral de previdência, teria havido uma derrogação automática do art. 217, II, alínea b, da Lei 8.112/1990, não havendo mais a possibilidade de se instituir pensão a menor sob a guarda, no âmbito do regime estatutário da União, por questões de isonomia e equidade com o regime geral. 
O entendimento era de que deveria haver identidade não apenas entre os benefícios de um e outro regime, mas também entre róis de beneficiários. Essa tese já contava, à época, com chancela do Ministério da Previdência Social (por meio do art. 51, §1º, da Orientação Normativa 2/2009) , bem como de pareceres no âmbito da Controladoria Geral da União. 
Todavia, cerca de quatro anos depois, a Lei 13.135, de 2015, alterando o art. 217 da Lei 8.112/1990, expressamente revogou o menor sob guarda da qualidade de beneficiário do regime próprio de previdência do serviço público federal, lançando dúvidas sobre a validade da tese recém fixada pelo TCU. 
A matéria foi decidida pelo STF, em diversos julgados em sede de Mandado de Segurança, no sentido de que havia uma falha de ordem constitucional na interpretação de que o art. 5º da Lei 9.717, de 1998, teria produzido a identidade entre regimes de previdência da forma como pretendida pelo TCU, pois tal interpretação atrelaria os critérios para a concessão de benefícios do regime próprio de todos os entes às alterações promovidas pela União, atentando contra o art. 24, inciso XII, da CF/88, além de infringir o princípio constitucional da separação dos poderes. 
O STF sustentou que a ordem do citado art. 5º deveria ser interpretado em conformidade com o comando constitucional do art. 40, §12, que previu certa identidade de critérios e requisitos entre as duas modalidades de regimes de previdência (público e geral) , de forma que a expressão "no que couber", extraído do dispositivo constitucional, evidenciava o caráter subsidiário, e não impositivo, dessa identidade. 
Assim, concluiu o Pretório Excelso que "a reforma constitucional de 1998 não forçou uma pontual identidade de regramento legal, no que tange a benefícios e titulares de benefícios, entre o regime de previdência geral e o estatutário" (MS 32.102) . Nesse sentido, "não haveria que se cogitar a revogação expressa de uma lei pela outra, tampouco derrogação tácita das alíneas do art. 217, inciso II, da Lei 8.112/1990 (regime próprio) pelo §2º do art. 16 da Lei 8.213/1991" (MS 31.803) . 
Posteriormente, por meio dos Acórdãos nº s 2376, 2377, 2378, 2379 e 2380/2015, o TCU modificou novamente seu entendimento, a fim de se adequar àquele externado pela Suprema Corte.
Se a matéria oscilou na jurisprudência do TCU ao longo dos últimos anos, não foi diferente no âmbito do Superior Tribunal de Justiça (STJ) . A ideia de repelir a chamada "guarda para fins exclusivamente previdenciários", afastando assim a qualidade de dependente do menor sob a guarda, passou a ganhar força na jurisprudência daquele Tribunal Superior a partir dos idos de 2010, conforme julgados já mencionados na instrução da Unidade Técnica. 
Mesmo assim, em diversas decisões, o STJ vinha rechaçando a caracterização da guarda para fins exclusivamente previdenciários fundada tão somente na alegação de que um dos genitores era servidor público ou possuía outra forma de renda, sem que houvesse justificativa e comprovação se tal renda (ou condição de servidor) refletia no adequado custeio e sustento do menor beneficiário no caso concreto. Ademais, vigorava o entendimento de presunção juris tantum da dependência econômica decorrente do termo de guarda, cabendo ao órgão administrativo o ônus de comprovar a ausência dessa dependência ou a fraude na concessão do benefício.
Posteriormente, em diversos julgados, nos anos de 2016 em diante, o STJ passou a definir novos parâmetros para o entendimento de "guarda para fins exclusivamente previdenciários", admitindo que haveria diferença entre as intenções de "simplesmente garantir o benefício previdenciário", o que não autorizaria o benefício, e quando a intenção era prover "condições dignas de vida e sobrevivência" ou "o escopo perseguido era a segurança de sustento do menor", passando a autorizar a concessão do benefício nesses casos. 
Em processos semelhantes, o STJ passou a admitir até mesmo a guarda póstuma, para fins previdenciários, em analogia ao instituto da adoção póstuma, quando demonstrado que atenderia ao melhor interesse do menor, ao seu necessário sustento, e ao princípio da dignidade da pessoa humana (tais processos não tem numeração divulgada por tramitarem em segredo de justiça) . 
Finalmente, o Tribunal da Cidadania passou a admitir até mesmo a concessão da pensão ao menor sob guarda, mesmo após sua revogação expressa na Lei 8.213/1991, entendendo que, uma vez que o art. 33, §3º, do ECA, permanecia vigente, o referido diploma normativo deveria prevalecer sobre a lei da previdência, por se tratar de lei especial de proteção à criança e ao adolescente (REsp 1.947.690, entre outros) .
Aliás, sobre essa última matéria, vale a pena citar que, recentemente, nos autos das ADIns 4.878 e 5.083, ao julgar a constitucionalidade da redação do art. 16, §2º, da Lei 8.213/1991, conferida pela Lei 9.528/1997, que retirou o menor sob a guarda do rol de dependentes do benefício pensional do Regime Geral de Previdência, o STF decidiu exatamente dessa forma, arguindo que o art. 227 da CF, de 1988, estabeleceu novos paradigmas disciplinadores dos direitos de criança e adolescentes, adotando a doutrina da proteção integral e o princípio da prioridade absoluta, ressignificando o status protetivo conferido ao menor enquanto pessoa em desenvolvimento. 
Assim, decidiu que "embora o menor sob guarda tenha sido excluído do rol de dependentes da legislação previdenciária pela alteração promovida pela Lei 9.528/1997, ele ainda figura no comando do art. 33, §3º, do ECA, que assegura que a guarda confere à criança ou adolescente a condição de dependente, para todos os fins e direitos, inclusive previdenciários". 
A Corte salientou, ademais, que o deferimento da guarda, seja nas hipóteses do art. 1.584 do Código Civil, seja nos casos do art. 33 do ECA, deve observar as formalidades legais, inclusive a intervenção obrigatória do Ministério Público, pois a "fiel observância dos requisitos legais evita a ocorrência de fraudes, que devem ser combatidas sem impedir o acesso de crianças e de adolescentes a seus direitos previdenciários". 
Por fim, julgou procedente a ADI 4878 e parcialmente procedente a ADI 5083, para conferir interpretação conforme ao dispositivo legal impugnado, a fim de contemplar em seu âmbito de proteção o "menor sob guarda" na categoria de dependentes do regime geral de previdência social, em consonância com o princípio da proteção integral e da prioridade absoluta, nos termos do art. 227 da Constituição, mas "desde que comprovada a dependência econômica, nos termos em que exige a lei previdenciária". 
Quanto a este último ponto, novamente ocorre uma reviravolta jurisprudencial, pois a tese fixada pela Suprema Corte parece afastar a presunção juris tantum de dependência econômica do menor sob guarda ao admitir, nos termos da legislação previdenciária, que o órgão responsável pela concessão do benefício condicione o deferimento da pensão à comprovação da dependência econômica por meio de documentos adicionais.   
Como se vê, a matéria relacionada à pensão previdenciária ao menor sob guarda esteve longe de ter consenso ao longo dos anos. A compreensão desse histórico e da polêmica ainda remanescente na atualidade acerca do instituto é relevante, pois, compulsando-se os autos do TC Processo 014.754/2008-7, bem como a instrução da Unidade Técnica nos presente autos, é possível verificar que os fundamentos que justificaram a suposta caracterização da má-fé no caso em análise estão diretamente relacionados à presunção de que havia certa nitidez e consenso sobre a impossibilidade de conceder a pensão ao menor que usufruiu de uma guarda "para fins exclusivamente previdenciários". 
Os argumentos lançados nas instruções precedentes são de que "é razoável presumir que os genitores sabiam da ilegalidade", ou que "sendo um deles magistrado, deveria saber da ilegalidade da concessão e, assim, teriam agido de má-fé na destinação da correspondente guarda dos seus filhos". 
Porém, conforme mencionado, o fato é que o próprio STJ precisou de alguns anos de discussão para fixar o entendimento pacífico de repúdio à concessão da guarda exclusivamente para fins previdenciários, e, mais recentemente, tem flexibilizado esse entendimento em diversas situações, fazendo prevalecer a subsistência do menor, até porque tem reconhecido que a caracterização de uma guarda exclusivamente para fins previdenciários é uma ficção difícil de se provar na prática.
Outro fundamento que foi utilizado nos autos do processo originário foi a não comprovação de dependência econômica dos menores em relação ao instituidor no momento da concessão do benefício, a comprovação de que o pai dos menores ocupava cargo público bem remunerado, em condições de prover a subsistência dos filhos, e ainda que a comprovação dessa dependência econômica seria pressuposto para a concessão do benefício. 
Ora, o fato é que na época da concessão havia o entendimento de que a guarda fazia presumir a dependência econômica, de modo que caberia ao TCU, ou ao órgão que pretende recusar o deferimento do benefício, afastar essa presunção por meio da comprovação de dados concretos, e não o contrário, como entendeu a Corte ao proferir o Acórdão 1.468/2017. 
Além disso, no caso em análise, ficou demonstrado que os menores viviam com o avô e com a mãe, e que de havia uma dependência econômica em relação ao avô, que provia o sustento e o padrão de vida dos menores. O fato de ter sido fixada uma pensão alimentícia no percentual de 30% do salário do pai em favor da mãe e dos menores (rateada para quatro pessoas, portanto) não afasta, por si só, a dependência econômica em relação ao avô, e muito menos evidencia má-fé da genitora que requereu a pensão previdenciária. 
Como se sabe, a pensão alimentícia é temporária e suscetível à modificação conforme o binômio necessidade-possibilidade, não havendo qualquer garantia da continuidade desses pagamentos e dos valores então percebidos. Já a pensão previdenciária representa uma garantia mais sólida e estável ao sustento dos menores. 
Não se discute que há sérias dúvidas sobre a legitimidade da concessão dessa pensão aos menores, filhos de um juiz do trabalho, o qual teria em tese perfeitas condições de prover o sustento dos seus próprios filhos. Mas uma coisa é atestar a irregularidade do benefício, posteriormente demonstrada pela área técnica do Tribunal de Contas mediante análises mais acuradas. Outra coisa bem diversa é entender, passadas duas décadas, que houve má-fé e manifesta intenção de fraudar o sistema previdenciário na conduta da mãe que requereu, em benefício dos filhos, uma pensão prevista em lei, apresentou como título um documento judicial que expressamente salientou os efeitos previdenciários da guarda, título esse que foi regularmente averbado pelo órgão administrativo do Tribunal, o qual, por sua vez, também atestou o cumprimento dos requisitos legais ao deferimento da pensão, e a pagou durante cerca de quinze anos. 
Aliás, sobre a suposta ocultação da pensão alimentícia então recebida, vale dizer que a beneficiária declarou que os menores não recebiam outro benefício de natureza previdenciária público ou privado, o que não se confunde com pensão alimentícia, de modo que nem sequer é possível falar que houve má-fé na ocultação dessa informação, que, a bem da verdade, não foi solicitada expressamente pelo órgão administrativo. 
Assim, considerando toda a divergência jurisprudencial sobre o tema, o suposto conhecimento jurídico de diversos atores envolvidos no processo (o instituidor da pensão, que era desembargador, a juíza que concedeu a guarda também para fins previdenciários, o tribunal que averbou o termo de guarda e deferiu a pensão, o pai dos menores, que era juiz do trabalho) e o contexto socioeconômico em que os menores beneficiários se encontravam, atribuir a ciência de suposto ilícito administrativo e a responsabilidade pelo pretenso débito exclusivamente à genitora dos menores, a qual nem ao menos tinha formação jurídica, nos parece julgamento equivocado, que ignora as peculiaridades do caso concreto, além de, a nosso juízo, desproporcional e desarrazoado. 
Em conclusão, não vislumbramos a possibilidade de caracterização de má-fé no presente caso, o que será relevante para a matéria relativa à pretensão de ressarcimento ao erário dos valores recebidos, como se explicará adiante.
Das hipóteses de ressarcimento de pagamentos de pessoal (repetibilidade de valores indevidamente recebidos por servidor público ou dependente) 
Sobre a matéria relacionada à repetição de valores recebidos por servidores públicos, de natureza alimentar, a jurisprudência sofreu evolução ao longo dos anos. 
De início, o STJ havia firmado entendimento no sentido de "ser incabível a devolução de valores percebidos por servidor público de boa-fé, por força de interpretação errônea, má aplicação da lei ou erro da administração" (precedente firmado pela Terceira Seção, no julgamento dos Embargos de Divergência no Recurso Especial nº 711.995/RS) . Após a prolação da mencionada decisão, a Advocacia Geral da União editou o Enunciado da Súmula nº 34 (de 16/9/2008) , nos seguintes termos: "Não estão sujeitos à repetição os valores recebidos de boa-fé pelo servidor público, em decorrência de errônea ou inadequada interpretação da lei por parte da Administração Pública".
Na mesma linha, o Tribunal de Contas da União editou o Enunciado da Súmula nº 249: "É dispensada a reposição de importâncias indevidamente percebidas, de boa-fé, por servidores ativos e inativos, e pensionistas, em virtude de erro escusável de interpretação de lei por parte do órgão/entidade, ou por parte de autoridade legalmente investida em função de orientação e supervisão, à vista da presunção de legalidade do ato administrativo e do caráter alimentar das parcelas salariais.". 
O mesmo raciocínio foi evidenciado anteriormente na construção do entendimento que balizou a Súmula 106 de Jurisprudência do TCU, que estabelece que "o julgamento, pela ilegalidade, das concessões de reforma, aposentadoria e pensão, não implica por si só a obrigatoriedade da reposição das importâncias já recebidas de boa-fé, até a data do conhecimento da decisão pelo órgão competente".
Com a evolução das discussões, foi se estabelecendo o entendimento de que a existência de boa-fé do servidor público não seria capaz de, por si só, tornar indevida a restituição aos cofres públicos de valores pagos indevidamente por erro da Administração Pública. O marco jurisprudencial da matéria teve seus limites bem definidos quando do julgamento do Mandado de Segurança nº 25.641-9/DF, em que a Suprema Corte estabeleceu que a restituição de valores ao erário é indevida somente quando verificada no caso a presença concomitante: (i) de boa-fé do servidor; (ii) da ausência, por parte do servidor, de influência ou interferência para a concessão da vantagem impugnada; (iii) da existência de dúvida plausível sobre a interpretação, validade ou incidência da norma infringida, no momento da edição do ato que autorizou o pagamento da vantagem impugnada; e (iv) da interpretação razoável, embora errônea, da lei pela Administração Pública (MS 25.641/DF, 22/2/2008) . 
No entanto, ao apreciar o tema 531, na sistemática de recursos repetitivos, que versava sobre a possibilidade de devolução ao erário de valores recebidos de boa-fé pelo servidor público, quando pagos indevidamente pela Administração, o STJ fixou a tese de que "quando a Administração Pública interpreta erroneamente uma lei, resultando em pagamento indevido ao servidor, cria-se uma falsa expectativa de que os valores recebidos são legais e definitivos, impedindo, assim, que ocorra desconto dos mesmos, ante a boa-fé do servidor público" (REsp 1.244.182, 2012) .	
Mais recentemente, em 2021, o STJ teve a oportunidade de se debruçar novamente sobre a matéria ao enfrentar o Tema 1004, da sistemática de recursos repetitivos, que visava a responder se a tese firmada no Tema 531/STJ seria igualmente aplicável aos casos de erro operacional ou de cálculo, para desobrigar o servidor público, de boa-fé, a restituir ao Erário a quantia recebida a maior. 
A Corte vinha seguindo o entendimento de que erros de cálculo ou operacionais eram passíveis de devolução, diferentemente de erros relacionados à aplicação ou interpretação de Lei. Ao julgar a matéria, a Corte reafirmou os posicionamentos anteriores, consolidando a tese de que o entendimento firmado no Tema 531/STJ não se estende às hipóteses de erro operacional ou de cálculo, contudo, fazendo uma ressalva relacionada à possibilidade de não devolução dos valores recebidos pelo servidor em caso de comprovação da boa-fé objetiva. 
A tese foi fixada nos seguintes termos: "os pagamentos indevidos aos servidores públicos decorrentes de erro administrativo (operacional ou de cálculo) , não embasado em interpretação errônea ou equivocada da lei pela Administração, estão sujeitos à devolução, ressalvadas as hipóteses em que o servidor, diante do caso concreto, comprova sua boa-fé objetiva, sobretudo com demonstração de que não lhe era possível constatar o pagamento indevido". 
Interessante apontar trecho da ementa do referido julgado em que a Corte superior esclarece que "diferentemente dos casos de errônea ou má aplicação de lei, onde o elemento objetivo é, por si, suficiente para levar à conclusão de que o servidor recebeu o valor de boa-fé, assegurando-lhe o direito da não devolução do valor recebido indevidamente, na hipótese de erro operacional ou de cálculo, deve-se analisar caso a caso, de modo a averiguar se o servidor tinha condições de compreender a ilicitude no recebimento dos valores, de modo a se lhe exigir comportamento diverso perante a Administração Pública" (REsp 1.769.306/AL, 2021) . 
Dessa leitura podemos destacar as seguintes conclusões: a) quando o pagamento indevido decorre de interpretação ou aplicação errônea da lei ou de ato normativo, por parte da Administração Pública, presume-se a boa-fé do servidor público, o que gera o direito à não devolução. Assim, só é possível falar em ressarcimento se comprovado, no caso concreto, o afastamento dessa boa-fé, com a demonstração de que o servidor tinha ciência da ilicitude desse pagamento e concorreu para tanto; b) por outro lado, em casos de pagamento indevido decorrente de erro operacional, estamos diante da presunção de que o servidor tinha ciência dessa irregularidade, o que autoriza que a Administração proceda imediatamente à devolução. Porém, é possível reconhecer o direito à não devolução se, diante dos elementos concretos, ficar comprovada a boa-fé do servidor e a ausência de sua ciência sobre a ilicitude do pagamento.
Nesse sentido, conforme já defendido quando da abordagem do tópico anterior, não vemos a possibilidade de caracterizar má-fé dos genitores, muito menos dos gestores, no presente caso. 
No caso dos gestores, endossamos o entendimento da Sefip de que eles se limitaram a executar suas funções de acordo com ordens judiciais expedidas e com a lei, se orientando pelo entendimento jurisprudencial da época. 
Quando ao aos genitores, não é possível afirmar a ciência da ilicitude sobre a pensão impugnada, nem por parte da genitora, nem por parte do genitor, que, a princípio, nem sequer tinha conhecimento da pensão. 
Assim, a ausência de má-fé nitidamente caracterizada impede, a nosso ver, qualquer pretensão de devolução dos valores recebidos a título de pensão.
Da Prescritibilidade das ações de ressarcimento do débito oriundo de pagamentos de pessoal
Caso, porém, o Tribunal entenda pela possibilidade de devolução dos valores pagos a título de pensão, há que se considerar as questões relacionadas à prescrição e decadência. 
Primeiramente, quando se fala em anulação de ato administrativo, a Administração Pública está na condição de titular de um direito-dever (de anular o ato administrativo de que decorra efeito favorável ao destinatário) cujo exercício é capaz de refletir na esfera jurídica de terceiros, por ato unilateral, sem que haja um dever correspondente desse terceiro (prestação) , criando para este apenas um estado de sujeição. A doutrina chama esse direito de potestativo, que se trata de um direito sem pretensão, pois não pode ser violado, uma vez que não se opõe ao dever de alguém, mas tão somente consiste no dever de sujeição de alguém a algo. 
Segundo o critério científico do professor Agnelo Amorim Filho, os direitos potestativos estão sujeitos a um prazo de decadência, sob o fundamento da pacificação social, da certeza e da segurança da ordem jurídica.
A operação da decadência gera assim a extinção do próprio direito de sujeitar (fundo de direito) . O art. 54 da Lei nº 9.784, de 1999, estabeleceu o prazo de 5 (cinco) anos para que a Administração Pública anule os atos administrativos de que de que decorram efeitos favoráveis para destinatários, contados da data em que foram praticados, salvo comprovada má-fé. 
No caso de efeitos patrimoniais contínuos, o prazo será contado da percepção do primeiro pagamento (§1º) . Dessa forma, quando a Administração deixa escapar o prazo de 5 (cinco) anos para anular (ou desconstituir) seus próprios atos eivados de vícios que geraram direitos a terceiros, é seu próprio fundo de direito que é extinto. A decadência se consubstancia na perda dessa potestade pela falta do seu exercício. Ou seja, o direito (de anular) nasce para a Administração Pública com prazo determinado, em razão do seu poder-dever (de agir) , que é fulminado de forma substancial e não adjetiva pelo decurso do prazo legalmente assinalado. 
Já quando se fala em débito (dano causado ao erário) , de modo que a Administração Pública pleiteia a recomposição desse valor contra o causador do dano ou contra o sujeito por ele beneficiado, há o direito de exigir uma prestação (pretensão) , nesse caso, de natureza condenatória, uma vez que não basta o exercício de um ato unilateralmente pela Administração para a satisfação da demanda, é necessário exigir que o demandado cumpra a prestação requerida, no caso, a de recompor o débito. 
Tais ações, segundo o critério científico do professor Agnelo Amorim Filho, estão sujeitas a um prazo prescricional. A inércia em relação ao exercício dessa ação condenatória expõe o titular à perda do direito de exigir a prestação, mas não importa na extinção do fundo de direito respectivo. Ou seja, o débito (Schuld) permanece, embora a dívida ou responsabilização (haftung) seja extinta. 
Quando se fala de devolução de pagamentos indevidos a servidores públicos, ou a seus dependentes, os quais, por sua vez, decorreram de ato administrativo praticado pelo órgão competente, surgem então duas questões sobre essa irregularidade. 
Primeiramente, surge o direito-dever da Administração de anular o ato administrativo viciado, o qual se sujeita a um prazo decadencial, por se tratar de direito potestativo. Em seguida, surge o direito de a Administração exigir o ressarcimento dos valores que foram pagos com lastro em um ato posteriormente anulado, direito este que se sujeita a um prazo prescricional, por se tratar de direito subjetivo de pretensão. 
Sobre esse segundo direito (ressarcimento de pagamentos indevidos a servidores) , a jurisprudência pátria tem exigido critérios mais rígidos para o seu exercício, conforme já explicitado anteriormente, demandando a comprovação de má-fé do servidor ou ciência inequívoca do vício, no caso de erro meramente operacional. Isso porque o pagamento decorre de conduta da própria Administração, que interpretou ou aplicou de maneira errônea um dado diploma normativo, fazendo surgir a presunção de que os valores foram recebidos de boa-fé.
Assim, mesmo que o ato administrativo que concedeu um benefício irregular seja anulado, tal anulação não conduz necessariamente ao direito de a Administração reaver os valores pagos indevidamente. 
Por outro lado, a recíproca não é verdadeira, pois há uma correlação necessária entre o direito de exigir a devolução de um valor indevidamente pago (pretensão de ressarcimento) e a anulação do ato administrativo que deferiu esse pagamento, de forma que o exercício do primeiro direito está condicionado ao exercício oportuno do segundo. A própria existência do débito que se pleiteia ressarcir, portanto, depende da anulação do ato administrativo que autorizou esse pagamento. 
Ou seja, não é possível que a Administração pretenda a devolução de valores que foram pagos com lastro em um ato administrativo plenamente válido, que não teve nenhum vício formalmente reconhecido, já que tais valores foram pagos, a princípio, em conformidade com a lei. 
Então, num primeiro momento, deve a Administração Pública extirpar o ato viciado do mundo jurídico, reconhecendo sua nulidade ou anulabilidade, transformando os pagamentos dele decorrentes em um débito. Posteriormente, e se cabível a repetição, surge para a Administração o direito de exigir a dívida, qual seja, a devolução dos valores que eventualmente tenham sido pagos em decorrência desse ato, agora já insubsistente. 
Por esse motivo, entendemos ser inviável aplicar analogicamente o prazo prescricional geral de 10 (dez) anos previsto no art. 205 do CC à pretensão de ressarcimento de valores indevidamente pagos a servidores públicos, uma vez que o próprio fundo de direito (desconstituição do ato administrativo irregular) se extingue em 5 (cinco) anos, consoante art. 54 da Lei 9.784/1999. 
Na prática, essa analogia autorizaria a pretensão de ressarcimento de uma dívida cujo débito nem sequer foi gerado, visto que já extinto o fundo de direito de anular o ato administrativo que lhe deu origem. 
Ora, se não há débito, não há dívida, não subsistindo, pois, qualquer pretensão. Pelo mesmo motivo, também se mostra inviável a hipótese de se utilizar analogia do crime continuado para afirmar que a prescrição só começaria a ocorrer quando cessado o pagamento do benefício, como se tal fato equivalesse ao cessamento da continuidade ou da permanência nessa modalidade de crime. Aliás, as decisões do STJ, consideradas como parâmetro pelo TCU, que utilizaram como marco inicial para a contagem do prazo prescricional o dia da cessação da permanência, versavam sobre crimes efetivamente configurados, mais especificamente estelionato contra a previdência social. 
Não é demais lembrar que o princípio da tipicidade, que orienta o Direito Penal, veda a criação de crime por meio de analogia, ou a tipificação de conduta sem lei anterior que a defina. Desta forma, inviável a possibilidade de classificar a conduta de um servidor como análoga a crime, a fim de beneficiar a Administração Pública com eventual impedimento de prazo prescricional. 
Por fim, entendemos ser mais coerente adotar prazo prescricional previsto em normas que versem sobre direito público, e que tenham minimamente uma correlação com débitos da Fazenda Pública. 
Nos casos semelhantes ao tratado nos autos, a jurisprudência pátria tem se inclinado fortemente para adotar, com fundamento no princípio da isonomia, o mesmo prazo para a prescrição em desfavor da Fazenda Pública, previsto no art. 1º do Decreto 20.910/1932, sendo que, nas relações jurídicas de trato sucessivo, a prescrição atinge progressivamente as prestações, consoante Súmula 85 do STJ. 
Assim, se o administrado tem 5 (cinco) anos para pleitear débitos contra a Fazenda Pública, tal lustro prescricional deve ser igualmente aplicado no caso de cobrança do Estado contra o administrado, consoante preconiza o princípio da isonomia (REsp 840.368/MG, entre outros do STJ) .
Nesse caso, adotando o prazo prescricional de 5 (cinco) anos, e entendendo que a primeira citação válida, ocorrida em abril de 2020 (conforme ofícios e respectivas AR´s às peças 37-44) , interrompeu a contagem do prazo, divergimos da cobrança de débito durante todo o período de recebimento da pensão como pretendido pela Sefip, e opinamos que, no máximo, seria possível falar na cobrança dos valores relativos ao período subsequente à competência de abril de 2015. As demais parcelas já foram, conforme explicações acima, alcançadas pelo efeito prescricional. 
Da Responsabilidade dos gestores e dos pais 
Finalmente, cabe prestar alguns poucos esclarecimentos a respeito das propostas da Unidade Técnica acerca da responsabilização. 
No que se refere à responsabilidade dos gestores, não há reparos em relação aos fundamentos lançados pela Unidade Técnica. Por todo o histórico apresentado, assiste razão à Sefip quanto entende pela impossibilidade de se imputar qualquer desídia à conduta dos gestores quando do deferimento da pensão. 
Assim, concordamos com o afastamento da responsabilidade do Sr. Francisco Antonio de Oliveira e da Sra. Rita Kotomi Yuri pelo débito apurado. 
Noutro passo, quanto à responsabilidade dos pais, nosso entendimento caminha em sentido diverso ao da Unidade Técnica. 
Caso esse Tribunal venha a entender pela existência do débito, conclusão com a qual não concordamos, ressalte-se, defendemos não haver motivos para afastar a responsabilidade do pai solidariamente com a da mãe. Essa conclusão decorre da nossa compreensão sobre os institutos da guarda e do poder familiar, bem assim de suas consequências para a responsabilidade civil dos pais em relação aos seus filhos menores.	
Em relação à guarda, esse instituto foi regulado inicialmente pela Lei 6.515/1977 (Lei do Divórcio) , que priorizava seu deferimento à mãe, em caso de filhos menores. Já com a entrada em vigor do código civil de 2002, já passou a ser previsto o deferimento da guarda a quem tivesse melhores condições ao seu exercício. Com a publicação da Lei 11.698/2008, o caput do art. 1.583 do Código Civil passou a prever que a guarda seria unilateral ou compartilhada, com o §2º estabelecendo critérios objetivos para a fixação da modalidade de guarda unilateral (afeto nas relações com genitor e com o grupo familiar, segurança e educação) . Por fim, a Lei 13.058, de 2014, alterou o §2º do art. 1.584, do CC, entre outros dispositivos, dando o tratamento jurídico atual da guarda, definindo a guarda compartilhada obrigatória, mesmo na hipótese de domicílios distintos dos genitores (art. 1.583, §3º, do CC) .
Sobre o assunto, o STJ firmou entendimento de que "a guarda deve ser obrigatoriamente compartilhada, exceto em uma hipótese de um dos cônjuges manifestar expressamente o interesse de não ter a guarda dos filhos, ou na hipótese de ficar comprovada uma inaptidão (incapacidade) de um dos ascendentes para o exercício do poder familiar, o que deverá, geralmente, ser reconhecido em decisão que decrete perda ou suspensão do poder familiar (REsp 1.629.994/RJ, 2016) . 
Em recente decisão, em 2021, nos autos do REsp 1.878.041/SP, o STJ alertou que "o fato de os genitores possuírem domicílio em cidades distintas, ou mesmo em países distintos, não representa óbice à fixação da guarda compartilhada", pois este é o instituto que atende ao melhor interesse da criança. Além disso, "com o avanço tecnológico, é perfeitamente possível que os pais, mesmo à distância, os pais compartilhem as responsabilidades sobre a prole, participando ativamente das decisões acerca da vida dos filhos". 
O entendimento que foi sedimentado sobre a guarda compartilhada evoluiu para se adequar ao próprio conceito do instituto, pois a guarda nada mais é do que um conjunto de direitos e deveres da pessoa para com o menor, normalmente decorrentes do exercício do poder familiar. Nos termos do art. 33, do ECA, a guarda obriga a prestação de assistência material, moral e educacional à criança ou ao adolescente, e confere ao autor o direito de se opor a terceiros, inclusive os próprios pais do menor. 
Em situações ordinárias, a guarda se destina a regularizar a posse de fato, em geral exercida pelos pais do menor, mas pode ser deferida também em processos de tutela e de adoção, ou, em situações excepcionais, para suprir eventual ausência ou impossibilidade dos pais. Seja como for, o deferimento da guarda a terceiros não afasta o dever dos pais de alimentos, nem o seu direito a visitas, exceto se decidido em contrário pela autoridade competente ou nos casos de guarda liminar para preparação de adoção. 
Assim, há razão na alegação do Sr. Fabrício Nicolau dos Santos Nogueira de que o instituto passou por profundas modificações ao longo das últimas décadas, porém em nenhum momento a guarda unilateral concedida a apenas um dos genitores teve o condão de exonerar a responsabilidade do outro.
Exatamente por isso que a doutrina, ao interpretar o art. 932, inciso I, do Código Civil[footnoteRef:2] (que, embora não vigente à época da concessão da pensão, eis que no período de vacatio legis previsto no art. 2.044, trata-se de norma que praticamente reproduz o teor do então vigente art. 1521, I, do Código Civil de 1916[footnoteRef:3]) , que estabelece a responsabilidade civil objetiva dos pais pelos filhos menores que estiverem em sua companhia, aprovou o enunciado nº 450, na V Jornada de Direito Civil, com os seguintes dizeres: "considerando que a responsabilidade dos pais pelos atos danosos praticados pelos filhos menores é objetiva, e não por culpa presumida, ambos os genitores, no exercício do poder familiar, são, em regra, solidariamente responsáveis por tais atos, ainda que estejam separados; ressalvado o direito de regresso em caso de culpa exclusiva de um dos genitores".  [2:  Art. 932. São também responsáveis pela reparação civil:I - os pais, pelos filhos menores que estiverem sob sua autoridade e em sua companhia;]  [3:  Art. 1.521. São também responsáveis pela reparação civil:I. Os pais, pelos filhos menores que estiverem sob seu poder e em sua companhia.] 
Indo no mesmo sentido, a 4ª Turma do STJ decidiu, em 2017, pela responsabilidade solidária dos genitores, mesmo que o menor estivesse sob a guarda exclusiva de um deles, isto porque "o art. 932, I, do CC ao se referir a autoridade e companhia dos pais em relação aos filhos, quis explicitar o poder familiar (a autoridade parental não se esgota na guarda) , compreendendo um plexo de deveres como, proteção, cuidado, educação, informação, afeto, dentre outros, independentemente da vigilância investigativa e diária, sendo irrelevante a proximidade física no momento em que os menores venham a causar danos" (REsp 1.436.401/MG) .
Assim, com as devidas vênias à Unidade Técnica, entendemos que as alegações de desconhecimento sobre a pensão recebida por seus filhos menores, ou o fato de residir em cidade distinta, ou mesmo a alegada dedicação ao trabalho, não seriam argumentos capazes de afastar os deveres e responsabilidades do genitor para com sua prole, e nem tampouco de afastar sua responsabilidade objetiva em relação aos débitos causados em benefício dos seus filhos, ante a permanência do poder familiar. Além disso, não foram trazidas evidências de que a genitora teria sido a única a se beneficiar, com caráter de exclusividade, dos valores pagos a título de pensão, no período de 2002 a 2016. 
A única presunção que se pode estabelecer é a de que as quantias foram convertidas em benefício dos menores, pois a eles eram devidas, o que implica, em tese, a responsabilidade solidária de ambos os genitores. Nada impede que um dos genitores, entendendo prejudicado pela conduta do outro, exerça seu direito de regresso em desfavor deste perante o Judiciário. 
Essa discussão, no entanto, não alcança a Corte de Contas, no exercício do Controle Externo, que tem o dever de atribuir o débito a todos os responsáveis que deram causa ao dano ou tinham, por lei, algum dever de evitá-lo. 
Nesse sentido, caso essa Corte venha entender pela legitimidade da cobrança de qualquer débito relativo aos valores da pensão instituído em benefício dos então menores João Henrique Guimarães Passini Nogueira, Paulo Henrique Guimarães Passini Nogueira e Pedro Henrique Guimarães Passini Nogueira, propugnamos pela responsabilidade solidária dos genitores, o Sr. Fabrício Nicolau dos Santos Nogueira e a Sra. Renata Guimarães Passini, dispensando-se a incidência de juros sobre as quantias, por se tratar de verbas recebidas em razão de relação de ordem estatutária (e não por força da gestão de recursos públicos) , bem assim por não se identificar má-fé na conduta de qualquer dos responsáveis.
Já quanto à aplicação da multa do art. 57 da Lei 8.443/1992 à Sra. Renata Guimarães Passini, por todos os fundamentos já apresentados, tais como a inocorrência de qualquer conduta que possa caracterizar a má-fé da responsável, a impossibilidade de afirmar a inequívoca ciência de vício da pensão pela interessada, o que demandaria um profundo conhecimento jurídico sobre a matéria, ou o fato de que a única conduta atribuível à interessada seja a de requerer a pensão, a qual foi deferida e regularmente paga com base em título judicial de guarda, vemos robustos fundamentos a justificar o afastamento da apenação. 
***
Nesse sentido, por todo o exposto, tendo em vista que os efeitos analisados nos autos decorrem diretamente de julgamento de ato de pensão civil concedida há mais de 10 (dez) anos, concluímos pela impossibilidade de prosseguimento do presente processo sem macular o espírito da tese fixada pelo STF nos autos do RE 636.553/RS, que teve por objetivo precípuo evitar abusos na demora da análise dos atos de pessoal, pelo que nossa manifestação é pelo necessário arquivamento dos presentes autos, ante a ausência de pressupostos de constituição e de desenvolvimento válido e regular do processo. 
Todavia, caso esse Tribunal venha a entender de forma diversa, não vislumbramos caracterizada a má-fé dos genitores no presente caso, muito menos dos gestores, o que impede, a nosso ver, qualquer pretensão de devolução dos valores recebidos a título de pensão, bem como a consequente aplicação da multa do art. 57, da Lei 8.443/1992. 
Ainda, na hipótese de a Corte vir a entender pela possibilidade de devolução dos valores, nos moldes calculados pela Unidade Técnica, advertimos pela necessidade de se considerar o prazo prescricional de 5 (cinco) anos, em analogia ao disposto no art. 1º do Decreto 20.910/1932, observando, para tanto, a interrupção a partir da primeira citação válida, ocorrida em abril de 2020 (conforme ofícios e respectivos AR´s às peças 37-44) . 
Por fim, nesse último caso, entendemos que deve ser reconhecida a responsabilidade solidária apenas entre os genitores, considerando que a perda da guarda não esgota o poder familiar, o que não afasta, portanto, responsabilidade civil objetiva dos pais pelos filhos menores, na forma do art. 932, I, do CC, consoante jurisprudência do STJ, devendo ser afastada a incidência de juros, conforme defendido acima, assim como a aplicação de sanção aos responsáveis."
É o Relatório.

Ricardo Alberto Kanayama (56416/OAB-PR), Renato Alberto Nielsen Kanayama (6255/OAB-PR) e outros, representando Fabricio Nicolau dos Santos Nogueira; Eduardo Collet e Silva Peixoto (139.285/OAB-SP) e Patrícia Daher Lazzarini (153651/OAB-SP), representando Francisco Antonio de Oliveira; Eduardo Collet e Silva Peixoto (139.285/OAB-SP) e Patrícia Daher Lazzarini (153651/OAB-SP), representando Rita Kotomi Yuri.

Procurador Marinus Eduardo De Vries Marsico.

TOMADA DE CONTAS ESPECIAL. RECEBIMENTO DE PENSÃO CONCEDIDA PELO TRT DA 2ª REGIÃO. MENOR SOB GUARDA. INOCORRÊNCIA DE QUALQUER CONDUTA QUE POSSA CARACTERIZAR MÁ-FÉ. BENEFÍCIO DEFERIDO COM BASE EM TÍTULO JUDICIAL DE GUARDA. PENSÃO CONCEDIDA HÁ MAIS DE DEZ ANOS. ARQUIVAMENTO.

TOMADA DE CONTAS ESPECIAL (TCE)

Secretaria de Fiscalização de Integridade de Atos e Pagamentos de Pessoal e de Benefícios Sociais (Sefip).

Em análise, tomada de contas especial convertida de processo de fiscalização por meio do qual o TCU considerou ilegal a pensão civil concedida pelo Tribunal Regional do Trabalho da 2ª Região/SP aos netos do Sr. Geraldo Passini, na condição de menores sob guarda.
2.	A Secretaria de Controle Externo de Tomada de Contas Especial propõe o acolhimento das alegações de defesa de Francisco Antonio de Oliveira e de Rita Kotomi Yuri, respectivamente ex-presidente e ex-diretora do Serviço de Legislação de Pessoal do TRT da 2ª Região/SP, assim como de Fabrício Nicolau dos Santos, genitor dos beneficiários da pensão previdenciária, dando-lhes quitação plena.
3.	Quanto à Sra. Renata Guimarães Passini, propõe-se que suas contas sejam julgadas irregulares, procedendo-se à sua condenação ao pagamento do débito no histórico de R$ 4.973.111,13.
4.	O Ministério Público junto ao Tribunal, representado pelo Procurador Marinus Eduardo de Vries Marsico, divergiu da proposta apresentada pela unidade técnica, conforme o Parecer à peça 69, e propõe o "arquivamento dos presentes autos, ante a ausência de pressupostos de constituição e de desenvolvimento válido e regular do processo".
5.	Assiste razão ao MP/TCU.
6.	Tendo em vista que os efeitos analisados nos autos decorrem diretamente de julgamento de ato de pensão civil concedida há mais de dez anos, não considero possível o prosseguimento do presente processo sem macular o espírito da tese fixada pelo STF nos autos do RE 636.553/RS, que teve por objetivo precípuo evitar abusos na demora da análise dos atos de pessoal. Nesse passo, acolho a proposta do douto Parquet pelo necessário arquivamento dos presentes autos, ante a ausência de pressupostos de constituição e de desenvolvimento válido e regular do processo.
7.	Consoante apontado pelo MP/TCU, a "pensão foi deferida nos idos de 2002, há cerca de duas décadas, e seu pagamento perdurou até 2016. Apenas em 2017 o TCU entendeu pela ilegalidade da concessão, e, uma vez que a pensão já havia esgotado seu pagamento, determinou a conversão do processo em tomada de contas especial, a fim de apurar possível débito e pretender o ressarcimento dos valores indevidamente pagos."
8.	Nesse cenário, somente seria possível discutir eventual devolução se provada a ocorrência de irregularidade na concessão desse benefício. Assim, a ação de ressarcimento, seja instrumentalizada no próprio processo de atos de pensão, seja operada por meio de tomada de contas especial, é efeito decorrente da negativa de registro da pensão pelo TCU. Trata-se, assim, de efeito pendente do julgado que considerou a pensão ilegal e negou o seu registro. Admitir o contrário importaria na conclusão de que o TCU teria apenas cinco anos para negar registro ao ato, acusando alguma irregularidade, mas não se submeteria a nenhum prazo para aplicar penalidade ou determinar ressarcimentos decorrentes dessa negativa de registro, afetando igualmente, conforme levantado pelo MP/TCU, a segurança jurídica e o interesse social. 
9.	Dessa forma, não é possível prosseguir na análise desse feito com a conclusão de ressarcimento dos valores pensionais, sem macular o espírito da tese fixada pela Suprema Corte nos autos do indigitado RE 636.553/RS, que teve precisamente o objetivo de evitar abusos na demora da análise dos atos de pessoal.	
10.	Ainda na linha apontada pelo MP/TCU, no presente caso não restou caracterizada a má-fé dos genitores nem dos gestores, o que impede qualquer pretensão de devolução dos valores recebidos a título de pensão, bem como a consequente aplicação da multa do art. 57, da Lei 8.443/1992.
11.	Ademais, à época da concessão da pensão em análise, a comprovação da dependência econômica não era exigida pelo Tribunal para beneficiário menor sob guarda (alínea "b" do inciso II do art. 217 da Lei 8.112/1990) . A própria lei não previa tal exigência, ao contrário do que se observava em outras classes de beneficiários, como os das alíneas "c" e "d" do mencionado inciso II.
12.	Quanto a esse ponto, a Sefip reconheceu que havia enorme divergência jurisprudencial no âmbito do próprio do TCU quanto à necessidade de apresentação de outros elementos probatórios da relação de dependência econômica dos menores sob a guarda com os respectivos instituidores da pensão.
13.	O fundamento utilizado nos autos do processo originário foi a não comprovação de dependência econômica dos menores em relação ao instituidor no momento da concessão do benefício e que a comprovação dessa dependência econômica seria pressuposto para a concessão do benefício.
14.	Conforme a jurisprudência mais recente desta Corte, na concessão de pensão civil a menor sob guarda, há presunção relativa (juris tantum) de dependência econômica entre o instituidor e o beneficiário, que pode ser afastada caso sejam apresentadas pela Administração provas que descaracterizem a relação de dependência à época do óbito do instituidor, o que não ocorreu no presente caso.
15.	No caso em análise, ficou demonstrado que os menores viviam com o avô e com a mãe, e que de havia uma dependência econômica em relação ao avô, que provia o sustento e o padrão de vida dos menores. O fato de ter sido fixada uma pensão alimentícia no percentual de 30% do salário do pai em favor da mãe e dos menores (rateada para quatro pessoas, portanto) não afasta, por si só, a dependência econômica em relação ao avô, e muito menos evidencia má-fé da genitora que requereu a pensão previdenciária. 
16.	Sendo assim, considero que o encaminhamento mais justo é o sugerido pelo MP/TCU, no sentido de, em relação à responsabilidade da Srª. Renata Guimarães Passini, arquivar a presente TCE, sem julgamento de mérito, por ausência de pressuposto de desenvolvimento válido e regular do processo, com fundamento no artigo 212 do Regimento Interno do TCU e no artigo 6º, inciso II, da IN TCU 71, de 28 de novembro de 2012.
17.	Não obstante, com fundamento nos arts. 1º, inciso I, 16, inciso I, 17 e 23, inciso I, da Lei 8.443/1992 c/c os arts. 1º, inciso I, 207 e 214, inciso I, do Regimento Interno, devem ser julgadas regulares as contas de Francisco Antonio de Oliveira (CPF 068.737.588-68) , Rita Kotomi Yuri (CPF 091.006.238-22) e Fabrício Nicolau dos Santos Nogueira (CPF 573.876.059-04) , dando-lhes quitação plena.
18.	Ante o exposto, voto por que o Tribunal adote a minuta de acórdão que ora submeto à apreciação deste Colegiado.
TCU, Sala das Sessões, em 29 de novembro de 2022.
ANTONIO ANASTASIA 
Relator